ACORDAO-COMPLETO-2552333

ACÓRDÃO 2227/2023 ATA 7/2023 - SEGUNDA CÂMARA

VISTOS, relatados e discutidos estes autos em que se aprecia processo de contas anuais do Instituto Brasileiro de Turismo (Embratur) e do Fundo de Investimentos Setoriais - Turismo (Fiset-Turismo) para o exercício de 2013;
ACORDAM os Ministros do Tribunal de Contas da União, reunidos em Sessão da Segunda Câmara, ante as razões expostas pelo Relator, em:
9.1. julgar irregulares as contas de Marco Antônio de Britto Lomanto, nos termos dos arts. 1º, inciso I, 16, inciso III, alínea "b", 19, parágrafo único, e 23, inciso III, da Lei 8.443/1992, para lhe aplicar a multa prevista no art. 58, incisos I e II, da Lei 8.443/1992, sob o valor de R$ 18.000,00 (dezoito mil reais) , com a fixação do prazo de 15 (quinze) dias, contados da notificação, para comprovar perante o Tribunal, nos termos do art. 214, inciso III, alínea "a", do Regimento Interno do TCU (RITCU) , o recolhimento da dívida em favor do Tesouro Nacional, com a atualização monetária, na forma da legislação em vigor;
9.2. julgar regulares as contas de Alexandre Nakagawa, Austerlitz Bringel Erse, Bruno Giovanni dos Reis, Cibele Hoisel Amâncio Costa, Delma Santos de Andrade, Fátima Paula Pinto Romero, Flávio Dino de Castro e Costa, Katia Cristina Alves Bitencourt, Leila Maria Quinhões de Carvalho Holsbach, Lourenço Milton Rabelo dos Santos, Marcelo Pedroso, Patrícia Fernandes, Paulo Guilherme Lopes de Araújo, Tufi Michreff Neto, Victor Hugo Toniolo Silva, Walter Luiz de Carvalho Ferreira, além de Walter Nunes de Vasconcelos Júnior, nos termos dos arts. 1º, inciso I, 16, inciso I, 17 e 23, inciso I, da Lei 8.443/1992, dando-lhes quitação plena, diante dos elementos de convicção até aqui obtidos neste processo;
9.3. autorizar, caso requerido, nos termos do art. 26 da Lei 8.443/1992 e do art. 217 do RITCU, o parcelamento da dívida fixada por este Acórdão em até 36 (trinta e seis) parcelas mensais e sucessivas, com a atualização monetária e os correspondentes acréscimos legais, esclarecendo ao responsável que a falta de pagamento de qualquer parcela importará no vencimento antecipado do saldo devedor, sem prejuízo das demais medidas legais;
9.4. autorizar, desde logo, a cobrança judicial da dívida fixada por este Acórdão, nos termos do art. 28, inciso II, da Lei 8.443/1992, diante do não atendimento à notificação; e
9.5. dar ciência deste Acórdão ao Instituto Brasileiro de Turismo e aos responsáveis arrolados nos autos, informando-lhes que seu conteúdo, bem como do relatório e do voto que o fundamentaram, pode ser consultado no endereço www.tcu.gov.br/acordaos.

Prestação de Contas, Exercício de  2013 do INSTITUTO BRASILEIRO DE TURISMO (EMBRATUR).

Segunda Câmara

Instituto Brasileiro de Turismo (Embratur).

3. Responsáveis: Alexandre Nakagawa (XXX.032.131-XX); Austerlitz Bringel Erse (XXX.711.622-XX); Bruno Giovanni dos Reis (XXX.297.401-XX); Cibele Hoisel Amâncio Costa (XXX.766.055-XX); Delma Santos de Andrade (XXX.034.781-XX); Fátima Paula Pinto Romero (XXX.280.361-XX); Flávio Dino de Castro e Costa (XXX.156.313-XX); Katia Cristina Alves Bitencourt (XXX.625.901-XX); Leila Maria Quinhões de Carvalho Holsbach (XXX.383.441-XX); Lourenço Milton Rabelo dos Santos (XXX.626.341-XX); Marcelo Pedroso (XXX.825.858-XX); Marco Antônio de Britto Lomanto (XXX.782.991-XX); Patrícia Fernandes (XXX.742.577-XX); Paulo Guilherme Lopes de Araújo (XXX.000.247-XX); Tufi Michreff Neto (XXX.748.629-XX); Victor Hugo Toniolo Silva (XXX.007.319-XX); Walter Luiz de Carvalho Ferreira (XXX.935.807-XX); Walter Nunes de Vasconcelos Júnior (XXX.529.166-XX).

13.1. Ministros presentes: Vital do Rêgo (Presidente), Augusto Nardes (Relator), Aroldo Cedraz e Antonio Anastasia.
13.2. Ministro-Substituto presente: Marcos Bemquerer Costa.

AUGUSTO NARDES

Adoto como relatório a instrução de mérito elaborada à peça 188 no âmbito da então Secretaria de Controle Externo do Desenvolvimento Econômico (SecexDesenvolvimento) , acolhida pelo dirigente da unidade técnica (peça 189) , nos seguintes termos:
	"Cuidam os autos do processo de contas anuais do Instituto Brasileiro de Turismo (Embratur) e do Fundo de Investimentos Setoriais - Turismo (Fiset - Turismo) , relativas ao exercício de 2013.
	2. No exercício a que se referem estas contas, a Embratur era uma autarquia especial, vinculada ao Ministério do Turismo (MTur) , regida pela Lei 8.181, de 28/3/1991, e pelo Decreto 6.916, de 29/7/2009, com a finalidade de apoiar a formulação e coordenar a implementação da política nacional do turismo, como fator de desenvolvimento social e econômico.
	3. O processo de contas foi organizado de forma agregada, conforme classificação constante do art. 5º da Instrução Normativa-TCU 63/2010 e do Anexo 1 à Decisão Normativa-TCU 127/2013.
	HISTÓRICO
	4. Em exame preliminar dos autos (peça 13) , destacou-se treze constatações registradas nos Relatórios de Auditoria 201405908 e 201308386 (peça 5) da Controladoria-Geral da União (CGU) com indícios de irregularidades. Em vista da necessidade de se obter informações e elementos a respeito dessas constatações, efetuou-se diligência à Embratur (peça 13, p. 4-5, e peça 16) , a qual foi atendida conforme documentação juntada aos autos às peças 23 a 64.
	5. Em novas instruções aos autos (peças 72, 81 e 89) , apontou-se que havia indícios de irregularidades em três das treze constatações registradas nos relatórios da CGU. Assim, foram realizadas novas diligências aos autos, direcionadas à Embratur (peça 72, p. 26-27, e peça 75) e, também, à Comissão de Inventário da Embratur do MTur, haja vista que a natureza jurídica da entidade foi alterada de autarquia (Administração Indireta) para Serviço Social Autônomo (Sistema 'S') , a partir da edição da Medida Provisória 907, de 26/11/2019, convertida na Lei 14.002, de 22/5/2020.
	6. Em atendimento às diligências, a Embratur e a Comissão de Inventário da Embratur do MTur apresentaram os documentos que compõem as peças 100 a 104, 106 a 154, 91 a 93, 96 a 99, 155 e 156.
	7. A instrução à peça 157 analisou os elementos e documentos apresentados e considerou necessária a realização de audiência de gestores da Embratur atinentes ao projeto Goal to Brasil: i) utilização do Contrato 10/2008, sem que fosse demonstrada a sua vantajosidade, contrariando o princípio da economicidade; e, ii) realização de despesas sem respaldo contratual, no âmbito do Contrato 24/2011, no valor de R$ 135.746,18.
	8. As razões de justificativa apresentadas foram juntadas aos autos às peças 184, 185 e 187.
	EXAME TÉCNICO
	i) Item de audiência: utilização do Contrato 10/2008, sem que fosse demonstrada a sua vantajosidade, contrariando o princípio da economicidade
i.1) Contextualização
		9. O projeto Goal to Brasil da Embratur compreendeu a realização de catorze eventos em diferentes países, entre 5/7/2012 e 9/5/2013, com a finalidade de promover os destinos turísticos das doze cidades-sede da Copa do Mundo FIFA 2014. À exceção dos eventos realizados na Colômbia e nos Estados Unidos, quando o Brasil como um todo foi promovido, em cada uma das edições do projeto foi escolhida uma cidade-sede para ser a 'anfitriã', apresentando suas atrações turísticas e peculiaridades culturais e gastronômicas. O quadro a seguir detalha os locais que receberam os eventos, as datas de realização e os destinos brasileiros promovidos:
Quadro I - Locais, datas e destinos promovidos no Projeto Goal to Brasil
	País / cidade do evento
	Data de realização
	Destino promovido

	Chile / Santiago
	5/7/2012
	Brasília/DF

	Colômbia / Bogotá
	9/8/2012
	Brasil

	Argentina / Buenos Aires
	11/9/2012
	Porto Alegre/RS

	França / Paris
	17/9/2012
	Salvador/BA

	Portugal / Lisboa 
	16/10/2012
	São Paulo/SP

	Canadá / Toronto
	1/11/2012
	Manaus/AM

	Espanha / Madri
	20/1/2013
	Fortaleza/CE

	Itália / Milão
	5/2/2013
	Natal/RN

	Alemanha / Frankfurt
	5/3/2013
	Recife/PE

	Reino Unido / Londres
	12/3/2013
	Curitiba/PR

	Uruguai / Montevidéu
	18/4/2013
	Belo Horizonte/MG

	Peru / Lima
	29/4/2013
	Cuiabá/MT

	México / Cidade do México
	6/5/2013
	Rio de Janeiro/RJ

	EUA / Nova Iorque
	9/5/2013
	Brasil

Fontes: Relatório CGU 201308386 (peça 5, p. 129) e proposta de realização do projeto, conforme processos referentes aos eventos (peça 53, p. 4-21) .
	10. Para a realização dos eventos, a Embratur não celebrou contrato específico, mas utilizou-se de contratos então vigentes, com objetos atinentes a serviços de relações públicas e de assessoria de imprensa, bem como dos dois detalhados a seguir, por meio dos quais efetuou-se 90,62% das despesas (peça 5, p. 72) :
	10.1. Contrato 10/2008, firmado com a empresa Evidência Display, Publicidade, Exposição e Eventos Ltda., com vigência de 25/3/2008 a 25/3/2013, cujo objeto era a 'prestação de serviços de montagem de estandes, participação e atendimento em feiras e eventos promocionais de turismo e negócios, que virão a ocorrer no exterior' (peça 33, p. 2) ; e,
	10.2. Contrato 24/2011, firmado com a empresa Gauche Promoções e Eventos Ltda., com vigência de 26/12/2011 a 26/12/2016, cujo objeto era a 'prestação, sob demanda, de serviços de planejamento operacional, organização e viabilização de infraestrutura, fornecimento de apoio logístico, acompanhamento e gestão da execução de eventos promocionais que ocorrerão no exterior, realizados pela Embratur e/ou em parcerias com outras instituições ou empresas privadas, além de viabilizar contratualmente a participação da Embratur em eventos de terceiros, organizados por parceiros, promotores de eventos e promoções' (peça 34, p. 1) .
	11. Até o evento realizado no Reino Unido, em 12/3/2013, os Contratos 10/2008 e 24/2011 foram utilizados simultaneamente. Quando a vigência do Contrato 10/2008 expirou, em 25/3/2013, os serviços de organização, montagem de estruturas, entre outros, para os quatro eventos restantes se deram, exclusivamente, por meio do Contrato 24/2011. O quadro a seguir apresenta as despesas realizadas por ajuste e evento:
Quadro II - Despesas realizadas, por contrato e evento, para o projeto Goal to Brasil (em R$) 
	País do evento
	Contrato 10/2008
	Contrato 24/2011
	Total

	Chile
	445.119,00
	352.950,40
	798.069,40

	Colômbia
	309.648,00
	281.672,58
	591.320,58

	Argentina
	387.060,00
	448.808,68
	835.868,68

	França
	486.697,50
	581.413,00
	1.068.110,50

	Portugal
	367.727,00
	388.723,83
	756.450,83

	Canadá
	329.001,00
	403.315,00
	732.316,00

	Espanha
	367.727,00
	375.707,30
	743.434,30

	Itália
	367.727,00
	386.795,60
	754.522,60

	Alemanha
	367.727,00
	444.259,65
	811.986,65

	Reino Unido
	367.727,00
	418.456,60
	786.183,60

	Uruguai
	0,00
	394.712,00
	394.712,00

	Peru
	0,00
	373.495,77
	373.495,77

	México
	0,00
	423.320,77
	423.320,77

	EUA
	0,00
	1.092.112,77
	1.092.112,77

	TOTAL
	3.796.160,50
	6.365.743,95
	10.161.904,45

Fonte: Relatório CGU 201308386 (peça 5, p. 128) .
	12. Conforme apurado pela CGU, a utilização simultânea dos Contratos 10/2008 e 24/2011 para a execução dos dez primeiros eventos constituiu ato de gestão antieconômico, haja vista que o Contrato 24/2011 poderia ter sido utilizado, unicamente, desde o início do projeto e em condições mais vantajosas à Administração, para a prestação de todos os serviços necessários (peça 5, p. 152) . Isso se deveu à diferença das formas de remuneração estipuladas nesses contratos.
	13. A remuneração do Contrato 10/2008 se dava com base no valor do metro quadrado multiplicado pela área total de estande efetivamente montada da feira ou evento internacional. Havia dois tipos de mercado: o 'Mercado A' compreendia as feiras/eventos realizados nos países das Américas do Sul, Central e do Norte e o 'Mercado B', que abarcava feiras/eventos realizados nos países da Europa e outros continentes. À época da realização do projeto Goal to Brasil, os preços para o 'Mercado A' e 'Mercado B' eram de, respectivamente, R$ 1.935,30/m² e R$ 2.163,10/m² (peça 33, p. 33-35) .
	14. Esse valor do metro quadrado para os dois mercados foi definido como fixo e invariável, obtido a partir de preços de uma série de itens de serviços a serem prestados nos estandes, cujos valores também tiveram por referencial o metro quadrado. Os itens de serviço a serem prestados, por sua vez, variavam em quantidade conforme o tamanho do estande a ser montado: pequeno (estande 'tipo 1', até 99 m²) ; médio (estande 'tipo 2', de 100 a 399 m²) ; e, grande (estande 'tipo 3', acima de 400 m²) . Todos os eventos do projeto Goal to Brasil, no âmbito do Contrato 10/2008, foram executados para estandes do 'tipo 2', de tamanho médio (peça 5, p. 155) .
	15. Com isso, uma vez definido o local de montagem da feira ou evento (Mercados A ou B) , o preço por metro quadrado a ser pago à contratada não se alterava, ainda que a Embratur não solicitasse o quantitativo máximo de determinado item de serviço ou que sequer necessitasse dele para o evento. Os Anexos I e II a esta instrução contêm reprodução de quadros do Relatório CGU 201308386 (peça 5, p. 131-132) , os quais permitem entender a decomposição do valor unitário do metro quadrado no Contrato 10/2008 para os Mercados 'A' e 'B' e a variação quantitativa de cada item de serviço conforme o tipo de estande.
	16. Para exemplificar, pela execução de um determinado evento/feira no 'Mercado A', com o estande do tipo 2, a contratada seria remunerada pelo valor de R$ 1.935,30/m². Esse valor seria devido ainda que determinados itens de serviço não tenham sido solicitados pela Embratur para aquele evento ou que não tenha sido necessária a prestação nos seus quantitativos máximos para o tipo de estande montado.
	17. Essa forma de remuneração do Contrato 10/2008, a qual permite que os pagamentos se balizem na área total do evento e não nos serviços efetivamente prestados, já foi objeto de apreciação deste Tribunal por meio do TC Processo 027.934/2011-0, que tratou da Prestação de Contas da Embratur relativas ao exercício de 2010. Naquela oportunidade, foi analisada a celebração de termo aditivo em 2010, prorrogando a vigência do Contrato 10/2008. O Acórdão 12503/2016-TCU-Segunda Câmara, Ministro-Relator André Luís de Carvalho, prolatado após a realização do projeto Goal to Brasil e quando a vigência do ajuste já havia expirado, efetuou a seguinte determinação à Embratur:
9.6.8. avalie a opção mais efetiva para a contratação, se por item ou por lotes, em licitações que envolvam a prestação de serviços no exterior, considerando cada área geográfica a ser atendida, além de apresentar a respectiva justificativa nos autos, tomando o cuidado de somente firmar contrato similar ao Contrato nº 10/2008, mediante a metodologia de formação de preços por m² de estande construído, com todos os serviço inclusos, por meio da demonstração detalhada, nos respectivos autos, da maior economicidade da opção em relação aos outros métodos de formação de preços disponíveis.
	18. Embora o projeto Goal to Brasil não tivesse sido objeto de análise, o exame das contas da Embratur do exercício de 2010 já havia apontado que a realização de eventos com base na forma de remuneração prevista no Contrato 10/2008 poderia ocasionar prejuízos à Administração e que, portanto, a escolha desse ajuste ou de método de remuneração similar para a prestação dos serviços correlatos ao objeto deveria ser precedida por uma clara demonstração de sua economicidade.
	19. De modo adverso ao Contrato 10/2008, o Contrato 24/2011 estipulava a forma de remuneração da contratada de acordo com a exata demanda dos itens de serviços necessários para os eventos (peça 5, p. 152) . A CGU apontou, ainda, que a utilização do Contrato 24/2011 seria mais adequada para o projeto Goal to Brasil em razão de seu objeto abranger de forma expressa e específica duas das três atividades desenvolvidas nesses eventos: workshop e 'vivência brasileira' (peça 5, p. 156) .
	20. Para demonstrar que foi antieconômica a execução dos serviços para o projeto Goal to Brasil por meio da utilização simultânea do Contrato 10/2008 e do Contrato 24/2011, em vez da utilização exclusiva do último ajuste, a CGU verificou quais itens e quantitativos de serviços foram efetivamente solicitados e prestados em cada evento. Posteriormente, multiplicou o valor unitário desses itens com a área total montada em cada edição. Comparando-se o resultado obtido, e após a manifestação da Embratur acerca dos cálculos efetuados, apontou-se que a utilização do Contrato 10/2008 gerou uma despesa antieconômica de R$ 185.602,19 (peça 5, p. 163-164) . O quadro a seguir condensa o cálculo efetuado pela CGU, já incorporando os ajustes promovidos pela Embratur:
Quadro III - Apuração da despesa antieconômica no projeto Goal to Brasil devido à utilização do Contrato 10/2008
	Local do evento
	Metragem (m²) 
	Valor pago (R$) 
	Valor devido conforme itens efetivamente solicitados (R$) 
	Diferença paga a maior (R$) 

			Valor m²
	Total
	Valor m²
	Total
	
	Chile
	230
	1.935,30
	445.119,00
	1.887,15
	434.043,81
	11.075,19

	Colômbia
	160
	1.935,30
	309.648,00
	1.897,70
	303.631,52
	6.016,48

	Argentina
	200
	1.935,30
	387.060,00
	2.097,85
	419.569.40
	-32.509,40

	França
	225
	2.163,10
	486.697,50
	1.996,85
	449.291,03
	37.406,48

	Portugal
	170
	2.163,10
	367.727,00
	2.003,56
	340.604,86
	27.122,14

	Canadá
	170
	1.935,30
	329.001,00
	1.659,73
	282.154,78
	46.846,22

	Espanha
	170
	2.163,10
	367.727,00
	1.985,71
	337.570,36
	30.156,64

	Itália
	170
	2.163,10
	367.727,00
	1.963,45
	333.786,84
	33.940,16

	Alemanha
	170
	2.163,10
	367.727,00
	2.085,68
	354.565,26
	13.161,74

	Reino Unido
	170
	2.163,10
	367.727,00
	2.090,24
	355.340,46
	12.386,54

	Total
	1.835
	-
	3.796.160,50
	-
	3.610.558,32
	185.602,19

Fonte: Relatório CGU 201308386 (peça 5, p. 163-164) .
	21. Logo, ao gerar pagamentos superiores aos que seriam devidos caso a forma de remuneração do contrato fosse estipulada para os itens efetivamente colocados à disponibilização nos eventos (o que era o caso do Contrato 24/2011) , demonstrou-se o caráter antieconômico da utilização do Contrato 10/2008, quantificado no valor de R$ 185.602,19.
	22. Ressalte-se que a Embratur, ao revisar os cálculos da CGU, acatou a apuração efetuada. Nesse sentido, a CGU registrou em seu relatório que (peça 5, p. 166) :
O próprio gestor, de acordo com a tabela apresentada na sua manifestação, reconhece que a diferença a maior entre o valor pago e o valor devido na execução do Contrato nº 10/2008, relativamente aos eventos do Goal to Brasil, foi de R$ 185.602,19. Assim, de fato, a medida mais econômica para a Administração teria sido a utilização exclusiva do Contrato nº 24/2011, que permitiria efetuar os pagamentos pela montagem das estruturas de acordo com os serviços efetivamente prestados.
	23. Outro fator que corroborou o caráter antieconômico do Contrato 10/2008 para o projeto Goal to Brasil foi a emissão do Parecer 56, de 20/8/2012, pela Auditoria Interna (Audit) da Embratur, por ocasião da análise da execução da edição do projeto no Chile (peça 47) . Naquele documento, a Audit afirmou o seguinte sobre as despesas incorridas com base no Contrato 10/2008 (peça 47, p. 2) :
 (...) o entendimento firmado desta Auditoria Interna é que na montagem dos estandes, a EMBRATUR deve efetuar o pagamento apenas dos itens que compõem a Solicitação de Serviço - SS e não por todos os serviços disponíveis na metragem quadrada, mas não utilizados.
 (...) deve a Embratur buscar outra alternativa de montagem tendo em vista que o contrato utilizado não se mostra adequado nos termos da legislação.
	24. Esse entendimento foi mantido nos demais pareceres da Audit ao examinar a execução de todas as demais edições em que foi utilizado o Contrato 10/2008: Parecer Audit 12, de 18/3/2013, edição Colômbia (peça 100) ; Parecer Audit 11, de 18/3/2013, edição Argentina (peça 101) ; Parecer Audit 10, de 18/3/2013, edição França (peça 102) ; Parecer Audit 9, de 18/3/2013, edição Portugal (peça 103) ; Parecer Audit 4, de 7/3/2014, edição Canadá (peça 54) ; Parecer Audit 7, de 10/9/2013, edição Espanha (peça 104) ; Parecer Audit 5, de 7/3/2014, edição Itália (peça 55) ; Parecer Audit 11, de 11/6/2013, edição Alemanha (peça 56) ; e, Parecer Audit 7, de 7/3/2014, edição Reino Unido (peça 57) .
	25. No que se refere ao exercício destas contas, foram identificados os seguintes gestores responsáveis pela utilização do Contrato 10/2008 simultaneamente ao Contrato 24/2011, opção que se demonstrou antieconômica aos cofres da Embratur:
Quadro IV - Identificação de responsabilidades pela execução do Contrato 10/2008 nos eventos do projeto Goal to Brasil - exercício 2013
	Evento
	Ordens de Serviço
	Responsáveis

	Espanha
	10 e 11, de 25/1/2013
	Marco Antônio de Britto Lomanto

	Itália
	37 e 38, de 5/2/2013
	Marco Antônio de Britto Lomanto

	Alemanha
	53, de 4/3/2013, e 56, de 7/3/2013
	Marco Antônio de Britto Lomanto

	Reino Unido
	59 e 61, de 11/3/2013
	Delma Santos de Andrade

Fontes: processos referentes aos eventos (peça 98, p. 172 e 174, peça 113, p. 56-57, peça 114, p. 50-51, e peça 115, p. 70 e 75) .
Dessa forma, foram realizadas as seguintes audiências:
a) Sr. Marco Antônio de Britto Lomanto, então Diretor de Produtos e Destinos da Embratur:
pela assinatura das ordens de serviço a seguir relacionadas, atinentes à realização de eventos do projeto 'Goal to Brasil', dando causa à utilização do Contrato 10/2008, celebrado pela Embratur com a empresa Evidência Display, Publicidade, Exposição e Eventos Ltda., sem que fosse demonstrada a sua vantajosidade, o que contrariou o princípio da economicidade, e com o agravante de ter sido alertado, por meio do Parecer 56, de 20/8/2012, da Auditoria Interna da Embratur, acerca do caráter antieconômico do Contrato 10/2008 para a realização dos eventos do projeto, haja vista que: i) pela forma de remuneração do Contrato 10/2008, a Embratur deveria pagar um valor fixo por metro quadrado, ainda que não fossem solicitados determinados itens de serviço para a realização dos eventos; ii) o Contrato 24/2011, então vigente e que servia a prestação de serviço semelhante, se demonstrava apto e mais vantajoso economicamente que o Contrato 10/2008, pois os pagamentos se dariam conforme a exata disponibilização dos itens de serviço necessários para a realização dos eventos do projeto; e, iii) a utilização do Contrato 10/2008 gerou para a Embratur o pagamento de despesas antieconômicas, quantificada, para o projeto todo, no valor de R$ 185.602,19;
	Evento
	Ordens de Serviço

	Espanha
	10 e 11, de 25/1/2013

	Itália
	37 e 38, de 5/2/2013

	Alemanha
	53, de 4/3/2013, e 56, de 7/3/2013

b) 	Sra. Delma Santos de Andrade, então Diretora de Produtos e Destinos, Substituta, da Embratur:
pela assinatura das ordens de serviço a seguir relacionadas, atinentes à realização de evento do projeto 'Goal to Brasil', dando causa à utilização do Contrato 10/2008, celebrado pela Embratur com a empresa Evidência Display, Publicidade, Exposição e Eventos Ltda., sem que fosse demonstrada a sua vantajosidade, o que contrariou o princípio da economicidade, e com o agravante de ter sido alertada, por meio do Parecer 56, de 20/8/2012, da Auditoria Interna da Embratur, acerca do caráter antieconômico do Contrato 10/2008 para a realização dos eventos do projeto, haja vista que: i) pela forma de remuneração do Contrato 10/2008, a Embratur deveria pagar um valor fixo por metro quadrado, ainda que não fossem solicitados determinados itens de serviço para a realização dos eventos; ii) o Contrato 24/2011, então vigente e que servia a prestação de serviço semelhante, se demonstrava apto e mais vantajoso economicamente que o Contrato 10/2008, pois os pagamentos se dariam conforme a exata disponibilização dos itens de serviço necessários para a realização dos eventos do projeto; e, iii) a utilização do Contrato 10/2008 gerou para a Embratur o pagamento de despesas antieconômicas, quantificada, para o projeto todo, no valor de R$ 185.602,19;
	Evento
	Ordens de Serviço

	Reino Unido
	59 e 61, de 11/3/2013

		i.2) Razões de justificativa apresentadas pelo Sr. Marco Antônio de Britto Lomanto (peças 184-185) 
	27. Em vista da extensão das razões de justificativa apresentadas pelo Sr. Marco Antônio de Britto Lomanto, seus argumentos serão reproduzidos e analisados em partes.
	Alegações do responsável
	28. Inicialmente, o responsável discorreu brevemente sobre o projeto Goal to Brasil, alegando que se tratava de alta complexidade, pois envolvia a realização de diversos eventos e ações de promoção e de apoio à comercialização do destino Brasil em um momento em que eram constantemente levantadas dúvidas sobre a capacidade operacional do país para sediar o evento (peça 184, p. 4-5) . Defendeu que era necessária a realização impecável de cada uma das edições do projeto, pois tratava-se de vitrine e plataforma de promoção à comercialização do Brasil para um público estratégico em mercados prioritários (peça 184, p. 6) .
	29. Afirmou que a ação promocional Goal to Brasil teria sido apenas executada pela Embratur, e não por ela concebida, uma vez que as diretrizes do Plano Estratégico das Ações do Governo Brasileiro para a realização da Copa do Mundo FIFA 2014 era atribuição do Comitê Gestor da Copa do Mundo FIFA 2014 (CGCOPA) , coordenado pelo Ministério do Esporte e composto por outros ministérios e órgãos da Administração Pública, entre eles, o Ministério do Turismo (peça 184, p. 6-8) . Para o responsável, o Ministério do Esporte foi o responsável pela idealização e formulação do projeto, cabendo à Embratur a execução em vista de uma decisão superior (peça 184, p. 9) .
	30. Segundo o Sr. Marco Lomanto, ao receber a incumbência do CGCOPA para a execução do projeto, o planejamento regular das ações da Embratur para 2012 e do orçamento necessário já havia sido concluído, razão pela qual não seria possível pleitear mais recursos para a realização de contratos específicos para os eventos (peça 184, p. 10) . Assim, defendeu que foi necessário readequar o planejamento anual vigente da Embratur com relação à Agenda de Promoção Internacional para que o projeto ocorresse, sem que houvesse lastro orçamentário específico, cabendo, então, utilizar os contratos então vigentes (peça 184, p. 10) .
	31. De acordo com o Sr. Marco Lomanto, não havia meios e tempo hábil para que se realizasse uma concorrência para o projeto Goal to Brasil, orçado inicialmente em R$ 14 milhões e sem dotação orçamentária específica (peça 184, p. 16) . Alegou que megaeventos como a Copa do Mundo FIFA devem ser promovidos com antecedência mínima de 24 meses, uma vez que envolvem trabalho com agências de viagens e operadores de turismo para que possam planejar a venda de pacotes turísticos e organizar receptivos, tabelas de preços, entre outros (peça 184, p. 16) .
	Análise
	32. A partir do Decreto 4.672, de 16/4/2003, foi designada à Embratur a execução das ações de promoção e marketing de ofertas de destinos, produtos e serviços turísticos do Brasil nos mercados nacional e internacional.
	33. Conforme informado pelo responsável e o disposto no Decreto s/n, de 26/7/2011, a Embratur não integrava diretamente o CGCOPA, mas se fazia presente no comitê por meio do MTur, ao qual a então autarquia era vinculada. Como detinha a competência para a promoção dos destinos e produtos turísticos do Brasil no mercado internacional, de acordo com o Decreto 4.672/2003, seria natural que as ações planejadas pelo CGCOPA nesse intuito contassem com a participação da Embratur.
	34. Em que pese a alegação do responsável de que o projeto Goal to Brasil teria sido sugerido pelo CGCOPA e, posteriormente, delegado à execução pela Embratur, o mais provável é que o mencionado comitê tenha apenas definido a necessidade de realizar ação promocional no exterior, cabendo à então autarquia delinear o seu formato. Além do mais, o responsável não trouxe elementos que demonstrem que as ações promocionais direcionadas à promoção dos destinos e produtos turísticos do evento Copa do Mundo 2014 não estivessem contempladas em planejamento da Embratur.
	35. Uma contestação a esse argumento se trata de documento inserido em diversos dos processos administrativos da Embratur para a realização das edições do Goal to Brasil, como, por exemplo, o referente ao primeiro evento, realizado no Chile (peça 44, p. 3-18) . Embora sem data, o documento deixa assente que a concepção do Goal to Brasil foi da própria Embratur, inclusive a definição da quantidade de eventos, locais e datas (peça 44, p. 4) . Também informa que ações promocionais direcionadas ao evento esportivo já estavam contempladas no planejamento da então autarquia (peça 44, p. 4) :
A realização da Copa do Mundo FIFA de 2014, coloca o Brasil em evidência na mídia internacional nos próximos anos. Serão 12 cidades a sediar os jogos, em uma oportunidade única de apresentar ao mundo novos destinos turísticos, que compõem a diversidade de paisagens e culturas de nosso país.
No planejamento de marketing - Plano Aquarela 2020, elaborado pela EMBRATUR, estabeleceu-se que o período 2012/2014 é o de maior intensidade na promoção do Brasil como destino turístico (...) . Assim, propomos a realização de 14 eventos para a promoção do Brasil e cidades-sede da Copa do Mundo 2014 como destinos turísticos, em 14 países prioritários definidos pelo Plano Aquarela 2020. (grifos nossos) 
	36. Mesmo que a formatação do projeto Goal to Brasil pela Embratur tenha se dado posteriormente à conclusão de sua proposta de programação orçamentária e financeira para o ano de 2012, inviabilizando uma contratação específica para o projeto, esse argumento não pode servir como justificativa para eventuais irregularidades praticadas na execução do projeto. Ademais, essa afirmação não prospera para os eventos realizados no exercício a que se referem estas contas (2013) , quando já era de pleno conhecimento dos gestores a necessidade de execução dos oito eventos restantes.
	37. Por fim, não foi defendida nas instruções a estes autos a necessidade de uma licitação específica para a realização do Goal to Brasil. Uma vez que existiam contratos vigentes celebrados pela Embratur e cujos objetos se coadunavam com os serviços necessários para a realização dos eventos, entende-se que era plenamente viável e regular que a autarquia se valesse deles para executar o projeto, desde que na estrita observância aos princípios e aos aspectos legais de conformidade.
	Alegações do responsável
	38. Segundo o responsável, seria impossível a utilização apenas do Contrato 24/2011 para a realização do projeto, pois esse instrumento não comportava todos os itens necessários aos eventos por ter objeto relativamente distinto ao do Contrato 10/2008 (peça 184, p. 11) . Realçou que o objeto do Contrato 24/2011 assinalava a 'organização e viabilização de infraestrutura', enquanto o objeto do Contrato 10/2008 estipulava a 'montagem de estandes' (peça 184, p. 11) .
	39. Alegou que a complexidade do projeto exigia a utilização dos contratos de forma complementar, de forma a evitar a contratação 'país a país' a preços, geralmente, mais caros (peça 184, p. 12) . Para o responsável, uma única empresa não teria condições de realizar um evento de tal magnitude em sua totalidade, o qual exigia logística para levar a promoção turística a catorze países, com toda a infraestrutura de montagem, operacionalização e realização (peça 184, p. 12) .
	40. O responsável assinalou as seguintes atividades requisitadas, a fim de demonstrar a complexidade dos eventos do projeto: a montagem de estandes promocionais (o que era realizado por meio do Contrato 10/2008) ; e, a operacionalização de ações e eventos de promoção e apoio à comercialização do turismo (o que era realizado por meio do Contrato 24/2011) , abrangendo atividades de credenciamento de profissionais, coletiva de imprensa, exposição das cidades-sedes, workshop/rodada de negócio, networking do público-alvo, apresentação cultural e festival gastronômico das cidades-sedes (peça 184, p. 12-13) .
	Análise
	41. A viabilidade de realização dos eventos somente pela empresa Gauche (Contrato 24/2011) já foi realçada no Relatório 201405908 da CGU (peça 5, p. 166) e em instrução anterior aos autos (peça 157, p. 10) . Prova disso é que, quando a vigência do Contrato 10/2008 expirou, a empresa Gauche realizou todos os serviços de organização e viabilização de infraestrutura para os eventos restantes (Uruguai, Peru, México e EUA) . Inclusive, o evento de maior complexidade (EUA) , a se tomar como parâmetro o gasto efetuado, foi realizado unicamente pela Gauche.
	42. Reforça a possibilidade de execução de todos os serviços por meio do Contrato 24/2011 o fato de a Audit da Embratur ter apontado em seus relatórios que não identificou maiores riscos ou perda de qualidade técnica com a montagem de estruturas pela Gauche no evento realizado no Peru (peça 5, p. 166, e peça 59) , bem como não ter registrado falhas quanto à eficácia das edições do Uruguai, México e EUA (peça 5, p. 166, e peças 58, 61 e 62) , realizados exclusivamente pela mesma empresa.
	43. Logo, não procede a afirmação do responsável de que não seria possível a realização dos eventos somente com o Contrato 24/2011 ou que seu objeto não comportava todos os itens necessários.
	44. Ainda para o melhor entendimento da questão suscitada pelo responsável, faz-se necessário revisitar o documento elaborado pela Embratur que propôs a formatação do projeto e o disposto no edital da Concorrência 1/2011, que resultou na celebração do Contrato 24/2011 com a empresa Gauche.
	45. O documento elaborado pela Embratur para apresentar o projeto descreve que o formato dos eventos do Goal to Brasil seria padronizado, havendo diferenciação da programação, se fosse o caso, de acordo com a especificidade de cada país (peça 44, p. 11) . As três atividades previstas aconteceriam no mesmo local, mas em ambientes distintos, compreendendo (peça 44, p. 11-13) : i) coletiva de imprensa/brunch; ii) workshop, contendo apresentações do Brasil e das cidades-sedes por profissionais, exposição de projeto cenográfico e apresentações; e, iii) 'vivência brasileira', com o objetivo de promover a cultura brasileira por meio da gastronomia e de manifestações culturais. Essa descrição também consta das razões de justificativa apresentadas pelo responsável (peça 184, p. 5) .
	46. Em comparação, o item 4 do edital da Concorrência 1/2011 descreveu os tipos de eventos da Embratur a serem prestados pelo licitante vencedor (peça 63, p. 46-47) . Destaca-se, entre esses serviços, os seguintes (peça 63, p. 46-47) :
4.1. Workshop: utilizado como ferramenta de promoção trata-se de uma apresentação detalhada dos produtos e destinos turísticos brasileiros para os diversos segmentos de público, utilizando-se de tecnologia para enriquecimento da apresentação e propiciando interação com o público convidado.
 (...) 4.6. Vivências Brasileiras: eventos que objetivam apresentar o destino Brasil por meio da cultura e gastronomia, para profissionais de turismo nos mercados internacionais.
	47. Nos formatos de eventos, estipulados no item 5.2 do edital da Concorrência 1/2011, são mencionados: debate, encontro, palestra, reunião, seminário, treinamentos, rodadas de negócios, simpósio, painéis, mesa redonda, teleconferência, videoconferência e 'outros formatos que atendam ao solicitado' (peça 63, p. 48) .
	48. Por fim, no item 8.2 do edital da Concorrência 1/2011, atinente à infraestrutura a ser fornecida, previu-se, entre outros itens (peça 63, p. 51-55) :
 (...) H) Locação de Espaço Físico;
I) Serviços de Alimentos e Bebidas;
 (...) N) Produção - consiste 	na produção de todos os itens de cenografia, projetos arquitetônicos, criação, layout, ambientação, decoração e mobiliário, estruturas específicas para eventos, recursos utilitários e tecnológicos de última geração de áudio, vídeo, som e luz (...) .
	49. Verifica-se, portanto, que havia compatibilidade entre os serviços prestados por meio do Contrato 24/2011 e aqueles demandados pela Embratur para os eventos do projeto Goal to Brasil, o que tornava possível a prestação de todos os serviços com base nesse instrumento, assim como a minimização de riscos.
	50. Essa foi a mesma conclusão da CGU ao avaliar que o Contrato 24/2011 (peça 5, p. 156) :
 (...) até seria mais compatível com os eventos no formato Goal to Brasil, uma vez que o seu objeto abrange de forma expressa e específica duas das três atividades macro desenvolvidas nesses eventos, quais sejam o workshop e a 'vivência brasileira', ao contrário do Contrato nº 10/2008, que possui escopo mais geral de montagem e de atendimento em feiras e eventos. Nessa situação, apenas a atividade 'coletiva de imprensa' continuaria a ser viabilizada pelos contratos de relações públicas e de assessoria de imprensa.
	51. Cite-se, por fim, assertiva no mesmo sentido, emitida pela Audit da Embratur, por ocasião da emissão do Parecer 56, de 20/8/2012, quando foi fiscalizada a execução do primeiro evento do projeto, no Chile (peça 47, p. 5) :
Depreende-se que uma das obrigações da Gauche consiste na montagem do espaço onde será realizado o evento, tornando despicienda a solicitação dos serviços da Evidência Display.
Da hermenêutica do texto acima e das fls. 60-61 do processo (...) , nas quais constam 'orçamentos dos itens fora da planilha contratual - os serviços passíveis de subcontratação serão aprovados com base na apresentação de no mínimo 03 (três) orçamentos'. Percebe-se que não há impedimento para que a Gauche realize todas as atividades atinentes à produção do evento, desde a sua montagem, passando pelos serviços de RSVP, buffet etc.
	Alegações do responsável
	52. Para o responsável, a utilização única do Contrato 24/2011 não seria possível pelo fato de a montagem de estandes estipulada nesse instrumento não ser precificada, tendo que eventual contratação desse item ser efetuada por meio de três cotações em cada mercado (peça 184, p. 13) . Defendeu que esse fato levaria à contratação de uma empresa distinta a cada evento para a montagem dos estandes, elevando o risco operacional de danos à imagem do destino Brasil e dificultando a padronização do projeto (peça 184, p. 13-14) .
	53. O responsável aduziu que a metodologia de pagamento por metro quadrado prevista no Contrato 10/2008 se trataria de uma forma vantajosa de desempenho contratual (peça 184, p. 17) . Alegou que a empresa contratada, Evidência Display, detinha histórico de capacidade técnica internacional comprovada e expertise necessária para a realização das montagens, com a qualidade exigida pela Embratur, nos catorze países em que foram realizados os eventos (peça 184, p. 17) . No raciocínio exposto pelo responsável, ao pagar um valor fixo por metro quadrado, a Embratur teria à disposição uma cesta de itens e serviços em qualquer país que sediasse sua ação promocional, sem nenhum custo adicional por isso e independentemente da variação cambial e das peculiaridades de cada país (peça 184, p. 18) .
	54. Argumentou que a utilização simultânea dos Contratos 10/2008 e 24/2011 foi necessária para mitigar os riscos de execução do projeto, em função do concurso de duas empresas especializadas na execução do grande projeto (peça 184, p. 19) . Afirmou que a realização dos últimos quatro eventos exclusivamente por meio do Contrato 24/2011 se deveu ao encerramento da vigência do Contrato 10/2008 (peça 184, p. 19-20) . Aduziu, ainda, que a empresa contratada, Gauche Eventos (Contrato 24/2011) adquiriu experiência com a execução das edições anteriores do projeto em conjunto com a Evidência (peça 184, p. 20) .
	55. Defendeu, assim, que não teria como delimitar a ocorrência específica de dano ao erário, uma vez que não teria sido demonstrada a malversação de recursos (peça 184, p. 18) . Acrescentou que a mera suposição de que os itens do Contrato 24/2011 deveriam ter sido precificados no Contrato 10/2008 não se sustentaria, haja vista serem metodologias contratuais diferentes (peça 184, p. 18) .
	Análise
	56. De fato, a montagem de estruturas para a realização de eventos no âmbito do Contrato 24/2011 dependia da obtenção de cotações nos mercados apresentadas pela contratada. Isso, contudo, não significava impedimento à utilização do Contrato 24/2011 para esse fim, como de fato não houve prejuízos à realização das edições do projeto quando a empresa Gauche foi a responsável por montagem de estruturas (eventos no Uruguai, México, Peru e EUA) .
	57. Caberia ao responsável, em respeito ao princípio da economicidade, ao emitir cada ordem de serviço, demonstrar se haveria vantagem ou desvantagem referente aos custos de montagem de estruturas por meio da utilização do Contrato 24/2011, em vez do Contrato 10/2008, considerando os preços do mercado em que cada evento seria realizado e a taxa cambial vigente à época. Porém, não houve qualquer análise nesse sentido nos processos da Embratur referentes a cada edição do projeto.
	58. Ressalte-se que demais itens de serviço a serem fornecidos nos eventos (por exemplo, recepcionistas, tradutores, equipamentos de áudio, som, informática, entre outros) eram precificados no Contrato 24/2011 e separados por mercado (América Latina, América do Norte, Europa e outros) , conforme a proposta de preços apresentada pela empresa Gauche (peça 161, p. 532-547) . Logo, o Contrato 24/2011 também dispunha de uma cesta de itens e serviços a serem fornecidos em qualquer local de realização do projeto, sem que os preços fossem influenciados por variação cambial ou peculiaridades de cada país.
	59. O que de fato ocorreu foi a opção do gestor por se valer do Contrato 10/2008 para a montagem de estruturas nos eventos e, para todos os demais itens de serviço, a execução por meio do Contrato 24/2011, inclusive por este guardar mais consonância com as ações pretendidas (workshop e 'vivência brasileira') , como já demonstrado nos parágrafos 41 a 51 desta análise. Essa opção foi adotada sem que fosse considerado que a contratação do mesmo serviço pelo Contrato 24/2011 era possível e que poderia ser menos onerosa à Embratur, como de fato restou demonstrado nos autos e foi objeto de alerta ao responsável pela Audit da Embratur (vide parágrafos 23 e 24 desta instrução) . Não procede, portanto, a afirmação do responsável de que a utilização simultânea do Contrato 24/2011 seria mais vantajosa.
	60. No Relatório 13/2013, que tratou da edição realizada no Peru, a Audit da Embratur demonstrou que a utilização exclusiva do Contrato 24/2011 nesse país, inclusive no que se refere à montagem de estruturas, foi menos dispendiosa quando comparada às edições realizadas no Chile, Colômbia e Argentina, ou seja, quando houve utilização simultânea dos Contratos 10/2008 e 24/2011, e em países que apresentam realidades mercadológicas semelhantes (peça 59, p. 11) .
	61. Quando da emissão do Relatório 13/2013, ainda não havia sido realizado o evento no Uruguai, no qual a montagem de estruturas também foi realizada pela Gauche. O quadro a seguir, adaptado do Relatório 13/2013, compara os custos praticados no Chile, Colômbia e Argentina, nos quais foram utilizados os Contratos 10/2008 e 24/2011, e aqueles incorridos no Peru e no Uruguai, com montagem de estruturas somente com o Contrato 24/2011. Ressalte-se que, em tese, não se trata de países com diferentes realidades mercadológicas:
Quadro V - Comparação custos Peru x Uruguai x Chile x Colômbia x Argentina
	País
	Custo Total (Evidência + Gauche) 
	Custo Total Peru (Gauche) 
	Proporção
	Custo Total Uruguai (Gauche) 
	Proporção

	Chile
	R$ 775.069,40 (A) 
	R$ 400.256,55 (B) 
	51,6% (B) / (A) 
	R$ 394.712,00 (C) 
	50,9% (C) / (A) 

	Colômbia
	R$ 591.320,58 (D) 
	R$ 400.256,55 (B) 
	67,7% (B) / (D) 
	R$ 394.712,00 (C) 
	66,7% (C) / (D) 

	Argentina
	R$ 835.868,68 (E) 
	R$ 400.256,55 (B) 
	47,9% (B) / (E) 
	R$ 394.712,00 (C) 
	47,2% (C) / (E) 

	Média
	55,7%
	Média
	54,9%

Adaptado. Fonte: Relatório Audit 13/2013 (peça 59, p. 11) .
	62. Portanto, ao se utilizar somente o Contrato 24/2011 nos eventos realizados no Peru e no Uruguai, os custos representaram, em média e respectivamente, 55,7% e 54,9% daqueles praticados no Chile, Colômbia e Argentina, quando o Contrato 10/2008 foi utilizado concomitantemente.
	63. É certo que não se detinha conhecimento prévio dos custos que seriam de fato incorridos nos eventos. Por essa razão, frise-se novamente, caberia ao responsável, por ocasião da emissão de cada ordem de serviço, fazer a estimativa dos custos a fim de justificar a necessidade de utilização simultânea dos Contratos 10/2008 e 24/2011 ou não, principalmente após os apontamentos efetuados nesse sentido pela Audit em seus relatórios a partir do evento realizado no Chile (Parecer 56, de 20/8/2012) .
	64. Para a Audit da Embratur, a comparação efetuada para realidades mercadológicas semelhantes realça a economicidade aos cofres da Embratur quando houve a utilização exclusiva do Contrato 24/2011 (peça 59, p. 11-12) . Além disso, apontou-se que (peça 59, p. 12) :
 (...) nos eventos realizados apenas com a utilização do contrato com a GAUCHE, não foram apontados problemas com a padronização dos eventos.
	65. Não parece verossímil que o evento de risco mais relevante ao projeto Goal to Brasil se devesse à montagem das estruturas, mas, sim, ao impacto causado no público-alvo quanto aos produtos turísticos e destinos promovidos e às experiências vivenciadas nos dias de realização dos eventos. Como se nota no teor do documento da Embratur que propôs a realização do Goal to Brasil (peça 44, p. 3-18) , esse impacto dependia da qualidade do formato do evento, dividida em 'coletiva de imprensa', workshop e 'vivência brasileira' (peça 44, p. 11-13) , e das ferramentas de divulgação e promoção, definidas como 'comunicação digital', 'material promocional e brindes' e 'mídia' (peça 44, p. 13-14) . Esses serviços, como afirmado pelo responsável, foram prestados primordialmente por meio do Contrato 24/2011.
	66. Como já afirmado em instrução anterior aos autos (peça 157, p. 10) , a confiabilidade e a expertise da Evidência (Contrato 10/2008) não implica que a Gauche (Contrato 24/2011) não possuísse as mesmas características e que, dessa forma, deveria ser preterida para a realização dos serviços de montagem. Vale realçar que a empresa Gauche foi contratada após sagrar-se vencedora da Concorrência 1/2011, certame do qual o responsável foi presidente da comissão de licitação (peça 63, p. 40) e cujo edital demandava o seguinte das interessadas (peça 63, p. 16-17) :
3.1. As empresas interessadas e seu corpo executivo deverão possuir profundo conhecimento acerca das características operacionais e logísticas dos mais de quarenta países, nos quais a EMBRATUR realizará suas ações promocionais durante a vigência do contrato. Nesse sentido, foi considerado o caráter qualitativo que deve ser assegurado na consecução do objeto, na medida em que os serviços a serem executados pela empresa contratada impactarão diretamente na imagem do país no exterior. Ademais, a complexidade das atividades a serem desenvolvidas, relacionadamente ao planejamento dos eventos num universo com ampla diferenciação de países e de características logísticas, que exigirá das empresas interessadas padrões mínimos de especialização organizacional, experiência internacional e capacidade operacional. (grifos nossos) 
	67. Entende-se, em vista do exposto, que não devem prosperar as alegações do responsável de que a prestação dos serviços exclusivamente por meio do Contrato 24/2011 representaria risco maior à qualidade ou à padronização dos eventos, de forma a justificar maior onerosidade à Embratur pela forma de execução adotada (utilização dos Contratos 10/2008 e 24/2011 simultaneamente) .
	68. Por fim, ao contrário do entendimento do responsável, não foi considerada a ocorrência de dano ao erário na utilização do Contrato 10/2008 para o projeto Goal to Brasil, uma vez que ainda que a Embratur não tenha solicitado a execução de determinados itens de serviço, o pagamento à empresa contratada era devido, haja vista a forma de remuneração estipulada nesse ajuste (preço fixo por metro quadrado) . Houve, contudo, ato antieconômico pela opção de se utilizar um contrato para a prestação dos serviços que se demonstrou desvantajosa em comparação a outro contrato vigente, 24/2011, que servia a prestação de serviço semelhante.
	69. Em conclusão, não devem prosperar as alegações do responsável ora em comento.
	Alegações do responsável
	70. Alegou que a utilização única do Contrato 24/2011 para realizar os eventos do Goal to Brasil seria inviável orçamentariamente (peça 184, p. 14) . Segundo o responsável, ainda que o Contrato 24/2011 fosse aditivado em 25%, máximo permitido legalmente, e que se resolvesse excluir algumas feiras do planejamento anual de promoção da Embratur, o valor total alcançado seria insuficiente para cobrir toda a demanda do Goal to Brasil (peça 184, p. 14) . Para o responsável, havia outras atividades como feiras e workshops em mercados estratégicos que eram realizadas independentemente do Goal to Brasil, razão pela qual não seria viável canalizar todo o lastro orçamentário e financeiro de um único contrato para o projeto (peça 184, p. 15) .
	Análise
	71. A Cláusula Sétima do Contrato 24, firmado em 26/9/2011, teve o valor global definido em R$ 7.165.379,69 para os primeiros doze meses de vigência (peça 34, p. 5) . Até 17/8/2012 houve utilização de R$ 1.217.470,69 desse saldo (Parecer Audit 56/2012 - peça 47, p. 5) e tinham sido realizados dois eventos do projeto Goal to Brasil: no Chile, em 5/7/2012, e na Colômbia, em 9/8/2012 (vide Quadro I desta instrução) . Nesses eventos, os serviços prestados pela Gauche somaram R$ 352.950,40 (Chile - peça 46, p. 125) e R$ 281.672,58 (Colômbia - peça 48, p. 184) .
	72. Isso significa que, ao se subtrair os valores gastos até então no projeto Goal to Brasil, a execução do Contrato 24/2011, próximo ao término da vigência de seu primeiro ano, foi de R$ 582.847,71, o que representou apenas 8,1% do total disponível anual. Isso refuta a afirmação do responsável, demonstrando que havia quantia expressiva disponível para ser direcionada ao projeto Goal to Brasil, sem que outras atividades programadas pela Embratur afetassem substancialmente o saldo orçamentário do contrato.
	73. Como reforço à tese de que havia folga orçamentária e financeira para executar o projeto Goal to Brasil sem a utilização simultânea do Contrato 10/2008, cabe reproduzir trechos do Parecer 56/2012 da Audit da Embratur e do Relatório 201405908 da CGU:
Parecer 56/2012 - Auditoria Interna da Embratur (peça 47, p. 5) :
Do exposto, esta AUDIT vislumbra, se assim entender a DPROD e caso seja necessário, o acréscimo de 25% do valor contratual, R$ 1.791.344,92 (...) , adequando as ações previstas pela EMBRATUR ao valor do contrato e atentando-se para as devidas formalidades.
Relatório 201405908 da CGU (peça 5, p. 167-168) :
Conforme informado pelo gestor, antes da realização da primeira edição, o investimento estimado para os sete eventos do Goal to Brasil em 2012 era de apenas R$ 6.195.000,00. Mesmo acrescendo a esse montante o valor empenhado no primeiro semestre de 2012, no importe de R$ 976.122,99, a execução dos eventos Goal to Brasil em 2012 não esgotaria todo o valor do Contrato nº 24/2011, caso este tivesse sido aditivado em 25%. Na verdade, considerando que o valor aditivado do contrato corresponderia a R$ 8.956.724,61, ainda restaria o lastro contratual de R$ 1.785.601,62 para a realização de outros eventos prioritários da agenda da Embratur.
 (...) A propósito, ressalta-se que a agenda de eventos do Contrato nº 24/2011 não era estanque. O próprio gestor mencionou que a referida agenda já havia sido sacrificada	 parcialmente em prol dos eventos Goal to Brasil. Assim, o sacrifício de eventos menos prioritários da agenda seria uma consequência a ser enfrentada pela Embratur, haja vista não ter efetuado previamente (...) uma contratação específica para o projeto Goal to Brasil, estabelecido como prioridade pela própria Entidade.
Ainda, no momento em que a área técnica tomou conhecimento de que o Contrato nº 10/2008 poderia estar causando prejuízo financeiro na execução dos eventos, conforme informado no Parecer AUDIT nº 56, de 20/8/2012, o gestor já possuía informações mais atualizadas a respeito do valor 'executado' e 'a executar' no Contrato nº 24/2011, de modo que seria possível diagnosticar que, com o acréscimo de 25%, o montante disponível para a realização de outros eventos em 2012 seria ainda maior que R$ 1.785.601,62.
 (...) Acerca dos eventos em 2013, conforme mencionado pelo gestor, em novembro de 2012, o investimento estimado por evento Goal to Brasil havia sido atualizado para R$ 825.000,00, de forma que as edições planejadas para o exercício totalizariam R$ 6.600.000,00. Nesse caso, o valor de R$ 8.956.724,61 do Contrato nº 24/2011, referente a seu novo período de vigência de 26/12/2012 a 25/12/2013, seria suficiente para comportar a realização de todos os eventos de 2013 e ainda restaria o montante de R$ 2.356.724,61 para outros eventos considerados mais prioritários da agenda.
	74. Resta, portanto, demonstrado que não procede o argumento do responsável de que haveria inviabilidade orçamentária para a prestação dos serviços somente com base no Contrato 24/2011.
	Alegações do responsável
	75. O responsável alegou que buscou mitigar os riscos à imagem do país, não podendo a esfera controladora utilizar elementos imprevistos e imprevisíveis à época da tomada de decisão (peça 184, p. 20) . O Sr. Marco Lomanto fez alusão da situação motivadora de audiência à contratação de um seguro de automóvel, não podendo a despesa ser julgada antieconômica em caso de ausência de sinistro (peça 184, p. 20) . 
	76. Defendeu que a decisão de utilizar os dois contratos simultaneamente para a realização das dez primeiras edições do projeto teria se dado no exercício pleno do juízo de conveniência, oportunidade e economicidade da gestão, e dentro da legalidade (peça 184, p. 20) .
	77. Sobre a suposta inobservância do Parecer 56/2012 da Audit da Embratur, o responsável alegou que sua versão era preliminar, passível de comentários do gestor, não havendo obrigatoriedade de sua observância (peça 184, p. 28) . Acrescentou que, ainda que fosse uma versão definitiva, os pareceres da Audit visariam oferecer alternativas ao gestor, cabendo a este optar por adotá-las, ou não, desde que devidamente justificados pelas circunstâncias do caso concreto, o que teria sido feito pela área técnica que coordenava, Coordenação-Geral de Promoção e Eventos (peça 184, p. 28-29) .
	Análise
	78. Ao contrário do que alegou o responsável, a antieconomicidade da despesa não ficou evidente somente após a execução do projeto. À época da tomada de decisão que precedeu cada evento, quando eram emitidas as ordens de serviço, o responsável detinha condições de verificar as alternativas de formas de execução dos serviços e os custos envolvidos. Frise-se que já era de conhecimento do responsável os alertas nesse sentido efetuados pela Audit da Embratur desde a emissão do Parecer 56/2012, como já mencionado nos parágrafos 23 e 24 desta instrução.
	79. O termo de audiência do responsável não se refere a uma inobservância do Parecer 56/2012, mas à prática de ato antieconômico na forma escolhida para a execução do projeto Goal to Brasil, com o agravante de esse fato ter sido claramente mencionado no documento em questão. Portanto, não se considerou que o teor do parecer da Audit teria força vinculante às decisões emanadas pelo responsável, mas que o alerta emitido no documento, ao amparo de seu caráter opinativo, deveria ter por consequência maior cautela do gestor, justamente pelo dever de pautar suas escolhas no juízo de conveniência, oportunidade e economicidade. Reforça-se, assim, a seguinte conclusão emitida na instrução anterior (peça 157, p. 10-11) :
56. Uma vez que havia dois contratos aptos e vigentes para a execução dos mesmos serviços atinentes ao projeto 'Goal to Brasil', caberia ao gestor buscar o resultado mais vantajoso para a Administração, pautando seus atos e escolhas em face dos princípios da economicidade e da motivação. Como já demonstrado, a escolha pela execução por meio do Contrato 24/2011, que servia a objeto semelhante (...) , se demonstrava mais econômica em comparação ao Contrato 10/2008, haja vista que os pagamentos se dariam conforme a exata disponibilização dos itens de serviço necessários para a realização dos eventos do projeto.
57. Mesmo após tomarem ciência do caráter antieconômico do Contrato 10/2008, por meio do Parecer 56/2012, da Audit, os gestores optaram por manter a utilização daquele instrumento para todos os eventos realizados até o término de sua vigência contratual. Essas decisões não foram precedidas de justificativa e de demonstração da vantajosidade desse ajuste em relação às demais formas de execução do projeto, como se pode observar nos processos relativos aos serviços realizados no âmbito do Contrato 10/2008 (peças 44, 98, p. 54-325, 106 a 109, 111 e 113 a 115) .
	80. Como já afirmado no parágrafo 24 desta instrução, o entendimento do Parecer 56/2012 foi mantido em todos os demais documentos emitidos pela Audit da Embratur ao examinar os demais eventos realizados no projeto Goal to Brasil. Logo, não se tratou de uma versão preliminar e, ainda que o documento estivesse sujeito a manifestação do gestor, a antieconomicidade dos atos que decidiram pela utilização simultânea dos Contratos 10/2008 e 24/2011 foi reafirmada nos documentos posteriormente emitidos pela Audit.
	81. Acerca do argumento do responsável de que atuou no exercício do juízo de conveniência e do mérito administrativo, cabe reproduzir trecho do voto proferido no Acórdão 1195/2008-TCU-Primeira Câmara, rel. Augusto Nardes, que apenou gestor pela prática de ato antieconômico:
No âmbito do controle de economicidade do ato administrativo - respaldado pelo art. 70, caput, da CF/88, e que compreende a avaliação da legitimidade dos aspectos relacionados à eficiência, eficácia e efetividade da gestão pública -, é cabível ao Tribunal adentrar o mérito administrativo, nos casos em que a decisão adotada pelo gestor se mostrar nitidamente em descompasso com o princípio da economicidade, tendo em vista as demais opções legais que estiverem ao seu alcance.
Dessa forma, não devem ser acatadas as alegações do responsável ora em comento.
	Alegações do responsável
O responsável concluiu suas razões de justificativa afirmando que o projeto Goal to Brasil foi realizado de forma satisfatória, apresentando como resultado a participação total de 3.080 pessoas entre agentes de viagem e operadores de turismo, e de 411 jornalistas de diversos países, e a geração de 631 matérias na mídia internacional com valoração publicitária de R$ 4.454.037,26 (peça 184, p. 29) .
	Análise
	84. No trato da coisa pública e no manejo dos recursos, eventual sucesso de qualquer projeto ou ação adotada pelos gestores deve sempre perpassar pela aderência aos princípios e normas que regem a Administração Pública. Vale dizer, não há alcance do interesse público, em que pese os resultados informados com o projeto Goal to Brasil, se não houve respeito à economicidade na prática dos atos. Assim, os resultados obtidos com o projeto não servem de escusa para a irregularidade apurada nestas contas.
	Conclusão da análise das razões de justificativa apresentadas pelo Sr. Marco Antônio de Britto Lomanto
	85. Com base na análise precedente, propõe-se que sejam rejeitadas as razões de justificativa apresentadas pelo Sr. Marco Antônio de Britto Lomanto pela prática de ato antieconômico para a realização dos eventos do projeto Goal to Brasil na Espanha, Itália e Alemanha, conforme as ordens de serviço 10 e 11, de 25/1/2013 (Espanha) , 37 e 38, de 5/2/2013 (Itália) e 53, de 4/3/2013, e 56, de 7/3/2013 (Alemanha) .
		i.3) Razões de justificativa apresentadas pela Sra. Delma Santos de Andrade (peça 187) 
	86. Em suas razões de justificativa, a responsável apresentou argumentos de cunho pessoal e outros que, expressamente (peça 187, p. 13-14) , replicaram os emitidos pelo outro responsável, Sr. Marco Antônio de Britto Lomanto.
	Alegações da responsável semelhantes às do Sr. Marco Antônio de Britto Lomanto
	87. Segundo a responsável:
	87.1. a ação promocional Goal to Brasil teria sido apenas executada pela Embratur, e não por ela concebida, sendo o Ministério do Esporte responsável pela idealização e formulação do projeto (peça 187, p. 6-7) ;
	87.2. era necessária a realização impecável de cada uma das edições do projeto, pois tratava-se de vitrine e plataforma de promoção à comercialização do Brasil para um público estratégico em mercados prioritários (peça 187, p. 6) ;
	87.3. no exíguo cronograma imposto pelo comitê, o gerenciamento de risco apontava para a necessidade de mitigar qualquer possibilidade de falha desde o primeiro instante (peça 187, p. 6) ;
	87.4. não havia meios e tempo hábil para que se realizasse uma concorrência para o projeto Goal to Brasil (peça 187, p. 14) ;
	87.5. seria impossível a utilização apenas do Contrato 24/2011 para a realização do projeto, pois esse instrumento não comportava todos os itens necessários aos eventos por ter objeto relativamente distinto ao do Contrato 10/2008, inclusive sendo a montagem de estandes não precificada (peça 187, p. 14) ;
	87.6. a empresa contratada, Evidência Display (Contrato 10/2008) , detinha histórico de capacidade técnica internacional comprovada e expertise necessária para a realização de montagens nos catorze países em que foram realizados os eventos, com a qualidade exigida pela Embratur (peça 187, p. 14) ;
	87.7. a utilização única do Contrato 24/2011 para realizar os eventos do Goal to Brasil seria inviável orçamentariamente (peça 187, p. 13-14) ; e,
	87.8. o Parecer 56/2012 da Audit da Embratur seria uma versão preliminar, passível de comentários do gestor, não havendo obrigatoriedade de sua observância (peça 187, p. 14) . Acrescentou que, ainda que fosse uma versão definitiva, os pareceres da Audit visariam oferecer alternativas ao gestor, cabendo a este optar por adotá-las, ou não, desde que devidamente justificados pelas circunstâncias do caso concreto, o que teria sido feito pela área técnica que coordenava, Coordenação-Geral de Promoção e Eventos (peça 187, p. 14) .
	Análise
	88. Tendo em vista que a Sra. Delma Santos de Andrade avocou as mesmas razões de justificativa apresentadas pelo Sr. Marco Antônio de Britto Lomanto, cabe replicar, na íntegra, a análise anteriormente efetuada (parágrafos 27 a 85 desta instrução) , em especial os seguintes pontos:
	88.1. documento inserido em diversos dos processos administrativos da Embratur para a realização das edições do Goal to Brasil (por exemplo, edição Chile à peça 44, p. 3-18) deixa assente que a concepção do projeto foi da própria Embratur, inclusive a definição da quantidade de eventos, locais e datas (peça 44, p. 4) . Também informa que ações promocionais direcionadas ao evento esportivo já estavam contempladas no planejamento da então autarquia (peça 44, p. 4) ;
	88.2. ainda que se considere a possibilidade de a Embratur ter recebido a incumbência de realizar o Goal to Brasil quando já havia concluído sua proposta orçamentária/financeira e seu planejamento para o ano de 2012, esse argumento não pode servir como escusa para eventuais irregularidades praticadas e para os eventos realizados no exercício a que se referem estas contas (2013) , quando já era de pleno conhecimento dos gestores a necessidade de execução dos oito eventos restantes;
	88.3. não foi defendida nas instruções a estes autos a necessidade de uma licitação específica para a realização do Goal to Brasil, mas que era plenamente viável e regular que a autarquia se valesse dos contratos vigentes, desde que na estrita observância aos princípios e aos aspectos legais de conformidade;
	88.4. era viável a realização dos eventos somente por meio do Contrato 24/2011, tanto que, após a vigência do Contrato 10/2008 ter expirado, a empresa Gauche (Contrato 24/2011) realizou todos os serviços de organização e viabilização de infraestrutura para os eventos restantes (Uruguai, Peru, México e EUA) . Nesses eventos, a Audit da Embratur não identificou maiores riscos ou perda de qualidade técnica com a montagem de estruturas pela Gauche e, tampouco, registrou falhas quanto à eficácia (peça 5, p. 166, e peças 58, 59, 61 e 62) ;
	88.5. havia compatibilidade entre os serviços prestados por meio do Contrato 24/2011 e aqueles demandados pela Embratur para os eventos do projeto Goal to Brasil, o que também tornava possível a prestação de todos os serviços com base nesse instrumento, bem como a minimização de riscos;
	88.6. a alegação de que haveria maior risco na execução exclusiva por meio do Contrato 24/2011 também não procede, haja vista que a empresa Gauche foi selecionada após criterioso procedimento licitatório, cujo edital demandava ' (...) profundo conhecimento acerca das características operacionais e logísticas dos mais de quarenta países', ' (...) caráter qualitativa que deve ser assegurado na consecução do objeto' e ' (...) padrões mínimos de especialização organizacional, experiência internacional e capacidade operacional' (peça 63, p. 16-17) . Logo, a empresa Gauche (Contrato 24/2011) detinha confiabilidade e a expertise tanto quanto a Evidência (Contrato 10/2008) para a realização dos serviços de montagem;
	88.7. o fato de a montagem de estandes não ser precificada no Contrato 24/2011 não impedia que a Embratur se valesse desse contrato para a prestação do serviço. Ademais, caberia à responsável, em respeito ao princípio da economicidade, por ocasião da emissão da ordem de serviço, demonstrar se haveria vantagem ou desvantagem referente aos custos de montagem de estruturas caso se utilizasse o Contrato 24/2011. Porém, não houve qualquer análise nesse sentido no processo da Embratur referente ao evento realizado no Reino Unido (peças 59 e 61) ;
	88.8.	demais itens de serviço a serem fornecidos nos eventos (por exemplo, recepcionistas, tradutores, equipamentos de áudio, som, informática, entre outros) eram precificados no Contrato 24/2011 e separados por mercado (América Latina, América do Norte, Europa e outros) , conforme a proposta de preços apresentada pela empresa Gauche (peça 161, p. 532-547) . Logo, o Contrato 24/2011 também dispunha de uma cesta de itens e serviços a serem fornecidos em qualquer local de realização do projeto, sem que os preços fossem influenciados por variação cambial ou peculiaridades de cada país;
	88.9.	ao se subtrair os valores gastos até 17/8/2012 no projeto Goal to Brasil, quando se aproximava o término da vigência do primeiro ano de execução do Contrato 24/2011, a execução foi de R$ 582.847,71, o que representou apenas 8,1% do total disponível anual. Isso demonstra que, ao contrário do afirmado pela responsável, havia saldo orçamentário e financeiro disponível para ser direcionado ao projeto Goal to Brasil, sem que fossem afetadas outras atividades programadas pela Embratur;
	88.10.	ainda como reforço à tese de que havia folga orçamentária e financeira para executar o Goal to Brasil sem a utilização simultânea do Contrato 10/2008, a CGU e a Audit da Embratur apontaram a possibilidade de que o valor Contrato 24/2011 fosse majorado em 25%, o que seria suficiente para realizar todas as edições do projeto em 2013 e ainda dispor de saldo de R$ 2.356.724,61 para outros eventos considerados mais prioritários da agenda (peça 5, p. 167-168, e peça 47, p. 5) ; e,
	88.11.	não se considerou que o teor do parecer da Audit teria força vinculante às decisões emanadas pelo responsável, mas que o alerta emitido no documento, ao amparo de seu caráter opinativo, deveria ter por consequência maior cautela do gestor, justamente pelo dever de pautar suas escolhas no juízo de conveniência, oportunidade e economicidade. Reforça-se, assim, a seguinte conclusão de que caberia à responsável buscar o resultado mais vantajoso para a Administração, pautando seus atos e escolhas em fase dos princípios da economicidade e da motivação.
	89. Devem ser, portanto, refutadas as alegações da Sra. Delma Santos de Andrade ora analisadas.
	Alegações da responsável
	90. Afirmou que foi nomeada para o cargo no final de 2012, quando o projeto Goal to Brasil já havia sido definido e estava em execução (peça 187, p. 7) . Defendeu que, dessa forma, ainda que discordasse de qualquer linha-mestra do projeto, não poderia alterar seus desdobramentos, haja vista que já estava em total andamento e em fase de finalização (peça 187, p. 7) .
	91. Ressaltou que foi responsável pela assinatura das ordens de serviço referentes a apenas um dos catorze eventos do projeto e que não teria tido poder de influência sobre a organização e desenvolvimento do projeto (peça 187, p. 8) . Defendeu que, em função de sua diminuta participação nas decisões sobre o projeto, eventual responsabilização feriria o princípio da razoabilidade (peça 187, p. 8-9) .
	92. A responsável alegou que não poderia, como substituta, se negar a assinar ordem de serviço de um projeto em andamento, sob risco de causar dano ao erário (peça 187, p. 8) . Acrescentou outra atitude não poderia ser adotada, sob pena de grave malferimento da boa-fé objetiva, pois toda a estrutura já havia se deslocado para o país onde os serviços seriam prestados (peça 187, p. 8) .
	93. Também mencionou que, pelo princípio da continuidade administrativa, o qual impõe a prestação ininterrupta do serviço público, não caberia qualquer ingerência sua sobre os rumos e o foco de um projeto com um padrão pré-definido e padronizado, composto de diversos eventos simultâneos, no âmbito de uma formulação maior (peça 187, p. 9-10) . Novamente, afirmou que seria fora dos parâmetros de razoabilidade que cancelasse a edição de um país para a qual o titular do cargo já havia viajado (peça 187, p. 10) . Assim, avocou a necessidade de observância dos obstáculos e das dificuldades reais do gestor na conduta administrativa (peça 187, p. 10) .
	Análise
	94. Sobre o fato de ser possível a responsabilização de gestor substituto ou eventual, questionada pela responsável, cabe mencionar que há jurisprudência do Tribunal nesse sentido, conforme os Acórdão 877/2016-TCU-Primeira Câmara, rel. Benjamin Zymler, e 2.453/2008-TCU-Plenário, rel. Marcos Vinícius Vilaça, do qual reproduz-se o seguinte excerto do voto:
 (...) Com efeito, não há como o embargante eximir-se das responsabilidades próprias da posição que ocupou temporariamente. Não obstante a evidente impossibilidade de um economista exercer atividade referente a obras de engenharia, não há como admitir que um substituto tenha assumido apenas parte das competências de Chefe da Divisão de Estudos e Projetos. Na realidade, tinha todas as prerrogativas e deveres correspondentes ao cargo, devendo, pois, responder por todos os atos praticados no período.
	95. Logo, não pode a responsável eximir-se das responsabilidades e prerrogativas que detinha no exercício do cargo de Diretora de Produtos e Destinos da Embratur, ainda que em substituição ao titular.
	96. Embora o documento da Embratur que tratou da concepção do Goal to Brasil (peça 56, p. 3-20) tenha definido, desde o início, as ações promocionais a serem realizadas, o formato, a programação, os quantitativos de participantes, as ferramentas de divulgação e promoção, e as datas e locais dos eventos, não houve indicação de quais contratos deveria a então autarquia utilizar para a execução do projeto. Essa escolha era realizada a cada edição do evento, como se depreende da leitura dos documentos juntados nos processos administrativos da Embratur, e não quando da definição da linha-mestra do projeto, como alegado pela responsável (peças 44, 98, 106-109, 111 e 113-115) .
	97. Relativamente ao evento no Reino Unido, pelo qual a Sra. Delma foi responsável, verifica-se que, em 5/9/2012 foi emitido um parecer sugerindo a contratação da empresa Evidência (Contrato 10/2008) para os serviços de montagem, ao custo estimado de R$ 199.978,60 (peça 98, p. 86-88) . Não houve, no documento, manifestação quanto aos custos para o mesmo serviço caso efetuado pela empresa Gauche (Contrato 24/2011) .
	98. Em despacho também emitido em 5/9/2012, o Sr. Marco Antônio de Britto Lomanto, Diretor de Produtos e Destinos, manifestou sua concordância com o parecer e determinou a adoção de providências para a contratação dos serviços de montagem com a empresa Evidência (peça 98, p. 90) .
	99. O Sr. Marco Antônio de Britto Lomanto emitiu, ainda, as Solicitações de Serviço 489, de 6/9/2012, e 45, de 7/3/2013, direcionadas à empresa Evidência, e as solicitações de autorização e de reforço de empenho (peça 98, p. 92-94, 98, 130-132 e 136) .
	100. Em 8/3/2013, a empresa Evidência encaminhou o 'Plano de Feira' referente aos serviços a serem prestados no evento do Reino Unido (peça 98, p. 148-170) .
	101. No dia 11/3/2013, a responsável assinou as Ordens de Serviço 59 e 61, de 11/3/2013, em função das quais apresentou as razões de justificativa ora sob análise.
	102. Pelo fluxo processual para a contratação dos serviços referentes à montagem do evento Goal to Brasil no Reino Unido, nota-se que, de fato, a decisão pela contratação da empresa Evidência (Contrato 10/2008) sem que fosse demonstrada a vantajosidade em comparação aos custos para o mesmo serviço pela empresa Gauche (Contrato 24/2011) foi adotada quando da emissão do despacho pelo titular da Diretoria de Produtos e Destinos, em 5/9/2012. Tal como alegado pela responsável, tendo sido a prestação dos serviços de montagem pela Evidência decidida em momento anterior, quando de sua substituição no cargo não restava alternativa à assinatura das ordens de serviço.
	103. Portanto, propõe-se que sejam acolhidas parcialmente as razões de justificativa apresentadas pela Sra. Delma Santos de Andrade.
		ii) Item de audiência: execução de serviços de 'coordenadores' em número superior ao permitido pelo Contrato 24/2011, o que gerou pagamentos sem respaldo contratual
		ii.1) Contextualização
	104. O item 8.2.g do projeto básico do edital da Concorrência 1/2011, que resultou na contratação da empresa Gauche Promoções e Eventos Ltda. (Contrato 24/2011) , estipulava que (peça 63, p. 52) :
Para o acompanhamento das ações in loco por parte da contratada só será admitido o deslocamento de um coordenador para o evento, previamente comunicado à EMBRATUR.
	105. Segundo apontado pela CGU, não obstante o previsto no Contrato 24/2011, a Embratur solicitou a prestação de serviço de mais de um coordenador à empresa Gauche em todos os eventos do projeto Goal to Brasil (peça 5, p. 191) . Assim, em vez de terem sido disponibilizados catorze coordenadores para o projeto (um por evento) , foram solicitados, prestados e pagos os serviços de 35 coordenadores (peça 5, p. 192) . A instrução anterior aos autos apurou que essas despesas realizadas sem cobertura contratual equivaleram a R$ 135.746,18 (peça 157, p. 15-16) .
	106. A solicitação e o pagamento pela execução de serviços de coordenador além do estipulado no Contrato 24/2011 também foram objetos de alerta pela Audit da Embratur, por meio dos pareceres que avaliaram as despesas da autarquia nos eventos do projeto Goal to Brasil, à exceção da edição realizada no Chile: Parecer Audit 12, de 18/3/2013, edição Colômbia (peça 100) ; Parecer Audit 11, de 18/3/2013, edição Argentina (peça 101) ; Parecer Audit 10, de 18/3/2013, edição França (peça 102) ; Parecer Audit 9, de 18/3/2013, edição Portugal (peça 103) ; Parecer Audit 4, de 7/3/2014, edição Canadá (peça 54) ; Parecer Audit 7, de 10/9/2013, edição Espanha (peça 104) ; Parecer Audit 5, de 7/3/2014, edição Itália (peça 55) ; Parecer Audit 11, de 11/6/2013, edição Alemanha (peça 56) ; Parecer Audit 7, de 7/3/2014, edição Reino Unido (peça 57) ; Parecer Audit 3, de 7/3/2014, edição Uruguai (peça 58) ; Parecer Audit 13, de 1/8/2013, edição Peru (peças 59 e 60) ; Parecer Audit 8, de 11/3/2014, edição México (peça 61) ; e, Parecer Audit 6, de 7/3/2014, edição EUA (peça 62) .
	107. No que se refere ao exercício destas contas, foram identificados os seguintes gestores responsáveis pela solicitação da prestação de serviços de coordenador em número superior ao previsto no Contrato 24/2011, gerando o pagamento de despesas sem cobertura contratual:
Quadro VI - Identificação de responsabilidades pela execução de serviços de coordenados sem respaldo contratual no âmbito do Contrato 24/2011 - exercício 2013
	Evento
	Ordens de Serviço
	Responsáveis

	Espanha
	7 e 8, de 22/1/2013
	Marco Antônio de Britto Lomanto

	Itália
	32, de 4/2/2013, e 68, de 15/3/2013
	Marco Antônio de Britto Lomanto

	Alemanha
	52, de 4/3/2013, e 57, de 7/3/2013
	Marco Antônio de Britto Lomanto

	Reino Unido
	60, de 11/3/2013, e 63, de 12/3/2013
	Delma Santos de Andrade

	Uruguai
	131, de 17/4/2013, 137, de 19/4/2013, 233, de 3/6/2013, e 258, de 17/6/2013
	Marco Antônio de Britto Lomanto

	Peru
	250, de 13/6/2013, 255, e 257, de 17/6/2013
	Marco Antônio de Britto Lomanto

	México
	179, de 30/4/2013, 189, de 6/5/2013, e 192, de 6/5/2013
	Marco Antônio de Britto Lomanto

	EUA
	160, de 30/4/2013, e 265, de 24/6/2013
	Marco Antônio de Britto Lomanto

		197, de 8/5/2013
	Delma Santos de Andrade

	Fontes: processos referentes aos eventos (peça 45, p. 28, peça 48, p. 30, peça 49, p. 31, peça 50, p. 35, peça 51, p. 40-41, peça 52, p. 31 e 41, peça 53, p. 55-56, peça 110, p. 41, peça 112, p. 33, peça 116, p. 46 e 51, peça 117, p. 106, 108, 112-113, peça 119, p. 147-149, peça 120, p. 85-87, e peça 121, p. 105-107) . 172 e 174, peça 113, p. 56-57, peça 114, p. 50-51, e peça 115, p. 70 e 75) .
	108. Dessa forma, foram realizadas as seguintes audiências:
a) Sr. Marco Antônio de Britto Lomanto, então Diretor de Produtos e Destinos da Embratur:
pela assinatura das ordens de serviço a seguir relacionadas, atinentes à realização de eventos do projeto 'Goal to Brasil', dando causa à execução de serviços de 'coordenadores' em número superior ao permitido pelo Contrato 24/2011, celebrado pela Embratur com a empresa Gauche Promoções e Eventos Ltda., o que gerou pagamentos sem respaldo contratual, contrariando o art. 60, parágrafo único, da Lei 8.666/1993, com o agravante de ter sido alertado, a partir da edição realizada no Uruguai, sobre a execução dessa despesa sem respaldo contratual, por meio do Parecer 12, de 18/3/2013, da Audit;
	Evento
	Ordens de Serviço

	Espanha
	7 e 8, de 22/1/2013

	Itália
	32, de 4/2/2013, e 68, de 15/3/2013

	Alemanha
	52, de 4/3/2013, e 57, de 7/3/2013

	Uruguai
	131, de 17/4/2013, 137, de 19/4/2013, 233, de 3/6/2013, e 258, de 17/6/2013

	Peru
	250, de 13/6/2013, 255 e 257, de 17/6/2013

	México
	179, de 30/4/2013, 189, de 6/5/2013, e 192, de 6/5/2013

	EUA
	160, de 30/4/2013, e 265, de 24/6/2013

b) 	Sra. Delma Santos de Andrade, então Diretora de Produtos e Destinos, Substituta, da Embratur:
pela assinatura das ordens de serviço a seguir relacionadas, atinentes à realização de eventos do projeto 'Goal to Brasil', dando causa à execução de serviços de 'coordenadores' em número superior ao permitido pelo Contrato 24/2011, celebrado pela Embratur com a empresa Gauche Promoções e Eventos Ltda., o que gerou pagamentos sem respaldo contratual, contrariando o art. 60, parágrafo único, da Lei 8.666/1993, com o agravante de ter sido alertada, a partir da edição realizada no Uruguai, sobre a execução dessa despesa sem respaldo contratual, por meio do Parecer 12, de 18/3/2013, da Audit;
	Evento
	Ordens de Serviço

	Reino Unido
	60, de 11/3/2013, e 63, de 12/3/2013

	EUA
	197, de 8/5/2013

		ii.2) Razões de justificativa apresentadas pelo Sr. Marco Antônio de Britto Lomanto (peça 184) 
	109. Defendeu que o Termo de Referência do Contrato 24/2011 deve ser interpretado de forma integrada e que, dessa forma, havia diferentes tipos de eventos previstos no certame, entre os quais, workshop, 'vivência brasileira', previstos para o projeto Goal to Brasil (peça 184, p. 21-25) . Ainda segundo o responsável, cada edição do Goal to Brasil era composta por vários eventos simultâneos para os quais o gestor poderia solicitar um coordenador à contratada (peça 184, p. 24-25) .
	110. Registrou que ocorriam mais de dois eventos em cada edição do projeto e que, ainda assim, não teria havido a solicitação de mais de dois coordenadores, em respeito ao juízo de conveniência e oportunidade do gestor ter sido ponderado pelo princípio da proporcionalidade e economicidade (peça 184, p. 25) .
	111. O responsável descreveu a dinâmica do evento, citando que existiam duas salas, sendo que: na 'Sala 1 - Salão de Exposição' eram realizados a coletiva de imprensa, o credenciamento dos profissionais de turismo, a abertura do evento, a exposição dos Estados/cidades-sede, e 'vivências brasileiras'; e, na 'Sala 2 - Auditório' eram realizados a apresentação do Brasil (roteiros turísticos) , o coffee break, a apresentação do Estado/cidade-sede, a apresentação sobre eventos esportivos pelo Ministério dos Esportes, e a apresentação do evento pela FIFA (peça 184, p. 25) .
	112. Expôs o que seria a linha do tempo para a realização dos eventos, defendendo dessa forma que era necessária a presença de mais de um coordenador em função da realização simultânea de diversas atividades (peça 184, p. 26-27) .
	113. O responsável afirmou, também, que a solicitação de dois coordenadores teria sido acertada em razão da necessidade de que o Goal to Brasil imprimisse uma imagem de eficácia e profissionalismo, e que essa decisão teria trazido benefícios para as ações e resguardado o interesse público, uma vez que representou apenas 1,2% do total investido no projeto (peça 184, p. 26) .
	114. Para o responsável a tese que defendeu sua responsabilização teria sido indevida, pois seria tecnicamente e operacionalmente inviável a presença de um único coordenador para a realização de um projeto com diversos eventos no mesmo dia e local (peça 184, p. 27) .
	Análise
	115. Procede o argumento do responsável de que a leitura sistêmica do edital da Concorrência 1/2011 torna possível a presença de mais de um coordenador para os eventos do Goal to Brasil.
	116. De fato, o item 8.2 do Projeto Básico do edital, que tratou da 'infraestrutura', aponta, em seu subitem 'G - Coordenação Geral dos Eventos' que para o acompanhamento in loco somente será admitido o deslocamento de um coordenador (peça 63, p. 52) . Trata-se, porém, do coordenador-geral.
	117. Por sua vez, o subitem 'E - Recursos Humanos' do item 8.2 do Projeto Básico dispõe o seguinte (peça 63, p. 51) :
E) Recursos Humanos - a empresa vencedora do certame deverá designar sempre um profissional para coordenação de cada evento, que será responsável por todas as providências inerentes à realização (...) .
	118. Assim, havia previsão no edital da Concorrência 1/2011 para dois tipos de profissionais distintos: 'coordenador' e 'coordenador-geral'.
	119. Além disso, o Projeto Básico dispunha os seguintes tipos de eventos que poderiam ser demandados à contratada (peça 63, p. 46-47) : workshop, roadshow, 'ações cooperadas', 'parcerias institucionais', 'reuniões e encontros institucionais' e 'vivências brasileiras'. Também previa os seguintes itens para a organização desses eventos (peça 63, p. 48-49) : espaços (hotéis, museus, embaixadas etc.) , formatos (debate, palestra, encontro, reunião etc.) , tipo (salão, mostra, exposição etc.) , alimentos (café da manhã, almoço, coffee break, etc.) e atrações culturais (danças típicas, apresentações teatrais, etc.) . Ademais, o edital estipulava que esses itens poderiam se compor ou não para formatar diferentes modelos de eventos, dependendo de sua complexidade (peça 63, p. 49) .
	120. Como afirmado pelo responsável e verificado no documento da Embratur que apresentou a formatação do projeto Goal to Brasil (peça 56, p. 3-20) , cada edição era composta por três dos eventos previstos no edital (workshop, 'parceria institucional' e 'vivências brasileiras') . Portanto, conforme o item '8.2.E' do Projeto Básico do edital da Concorrência 1/2011, cada tipo de evento previsto em uma determinada edição (por exemplo, nos EUA) poderia ter um coordenador, independentemente de a realização desses eventos ser simultânea ou não. Adicionalmente, o item e '8.2.G' previa a presença de um coordenador-geral para cada edição.
	121. Entende-se, portanto, que havia previsão no Contrato 24/2011 para a solicitação de mais de um coordenador, quando realizado mais de um tipo de evento, o que afasta a conclusão de que teria ocorrido o pagamento de despesas sem cobertura contratual. Devem ser acolhidas as razões de justificativa apresentadas pelo Sr. Marco Antônio de Britto Lomanto.
	ii.3) Razões de justificativa apresentadas pela Sra. Delma Santos de Andrade (peça 187) 
	122. A responsável afirmou que as razões de justificativa apresentadas pelo Sr. Marco Antônio de Britto Lomanto teria evidenciado a importância da utilização dos coordenadores e a previsão contratual para solicitação de mais de um coordenador (peça 187, p. 11 e 13) .
	123. Sobre o evento realizado nos EUA, informou que a Embratur previra a participação de, ao menos, duzentas pessoas e que, nesse sentido, a utilização de dois coordenadores seria fundamental para a funcionalidade do evento (peça 187, p. 11) . Acrescentou que era necessária a logística de três eventos em um único dia, dada sua extensa programação, que a edição teve a presença de dois Ministros de Estado e do Presidente da Embratur e a participação de dezenove pessoas das empresas contratadas (peça 187, p. 11-12) .
	Análise
	124. Como visto nos parágrafos 115 a 121 desta instrução, referente à análise das razões de justificativa apresentadas pelo Sr. Marco Antônio de Britto Lomanto, deve ser afastada a conclusão de que teria ocorrido o pagamento de despesas sem cobertura contratual. Isso se deve ao fato de os itens '8.2.E' e '8.2.G' do Projeto Básico do edital da Concorrência 1/2011 ter previsto a possibilidade da presença de um coordenador por tipo de evento (cada edição do Goal to Brasil era composta por mais de um tipo de evento) , além da presença de um coordenador-geral.
	125. Destarte, em vista do disposto no art. 161 do Regimento Interno do TCU, propõe-se que sejam acolhidas as razões de justificativa apresentadas pela Sra. Delma Santos de Andrade.
	CONCLUSÃO
	126. O presente processo trata da prestação de contas anuais da Embratur e do Fundo de Investimentos Setoriais - Turismo, relativas ao exercício de 2013.
	127. Em face de elementos apontados nos Relatórios 201405908 e 201308386 da CGU e em documentos e informações prestadas pela Embratur em atendimento a diligências, foram apuradas responsabilidades pelas seguintes irregularidades praticadas na condução do projeto Goal to Brasil: i) utilização do Contrato 10/2008, sem que fosse demonstrada a sua vantajosidade; e, ii) execução de serviços de 'coordenadores' em número superior ao permitido pelo Contrato 24/2011, gerando pagamentos sem respaldo contratual (parágrafos 4 a 8 desta instrução) .
	128. Sobre a utilização do Contrato 10/2008, sem que fosse demonstrada a sua vantajosidade, para eventos do projeto realizados em 2013, foram ouvidos em audiência o Sr. Marco Antônio de Britto Lomanto e a Sra. Delma Santos de Andrade.
	129. As razões de justificativa apresentadas pelo Sr. Marco Antônio de Britto Lomanto não foram suficientes para afastar sua responsabilidade pela prática do ato antieconômico (parágrafos 27 a 85 desta instrução) . Propõe-se, portanto, a rejeição de suas razões de justificativa.
	130. Em análise dos argumentos apresentados pela Sra. Delma Santos de Andrade, verificou-se que, não obstante a responsável tenha assinado a ordem de serviço em função de ocupar temporariamente o cargo de Diretora de Produtos e Destinos, ela não participou da decisão pela utilização do Contrato 10/2008, sem que fosse demonstrada sua vantajosidade (parágrafos 86 a 103 desta instrução) . Entende-se, assim, que suas razões de justificativa devam ser parcialmente acatadas.
	131. Relativamente à execução de serviços de coordenadores em número superior ao permitido pelo Contrato 24/2011, também foram ouvidos em audiência o Sr. Marco Antônio de Britto Lomanto e a Sra. Delma Santos de Andrade.
	132. As razões de justificativa apresentadas por ambos permitiram afastar a ocorrência da irregularidade, uma vez que havia a definição no mencionado contrato dos tipos de eventos que poderiam ser demandados da contratada, bem como previsão do fornecimento de serviços de 'coordenador' para cada um desses eventos (parágrafos 109 a 125 desta instrução) . Dessa forma, sugere-se o acolhimento das razões de justificativa apresentadas pelos responsáveis.
	133. Com base na análise efetuada nos autos, verifica-se que o responsável, Sr. Marco Antônio de Britto Lomanto, era titular da Diretoria de Produtos e Destinos, principal estrutura finalística da Embratur (peça 3, p. 13) , com a competência, entre outras, de gerenciar as informações sobre destinos e produtos turísticos brasileiros para dar suporte às ações de promoção nos mercados internacionais e de controlar a execução da política de promoção do turismo brasileiro no exterior (peça 3, p. 16) . Portanto, era atribuição do responsável a boa gestão da promoção dos produtos turísticos brasileiros em um momento crucial em que o País se preparava para sediar megaeventos esportivos, entre os quais, a Copa do Mundo FIFA 2014, para o qual foi delineado o projeto Goal to Brasil.
	134. Dessa forma, entende-se que a irregularidade praticada pelo responsável na condução do Goal to Brasil, apurada nestas contas, é suficiente para que seja proposto o julgamento pela irregularidade das contas do Sr. Marco Antônio de Britto Lomanto, com fundamento nos arts. 1º, inciso I, 16, inciso III, alínea 'b', da Lei 8.443/1992 c/c os arts. 19, parágrafo único, e 23, inciso III, da mesma Lei, e com os arts. 1º, inciso I, 209, inciso II, 210, § 2º, e 214, inciso III, do Regimento Interno do TCU.
	135. Sugere-se, ainda, que as contas dos demais responsáveis arrolados sejam julgadas regulares, com fulcro nos arts. 1º, inciso I, 16, inciso I, 17 e 23, inciso I, da Lei 8.443/1992, c/c os arts. 1º, inciso I, 207 e 214, inciso I, do Regimento Interno do TCU, dando-lhes quitação plena.
	PROPOSTA DE ENCAMINHAMENTO
	136. Diante do exposto, submetem-se os autos à consideração superior, propondo:
	a) rejeitar as razões de justificativa apresentadas pelo Sr. Marco Antônio de Britto Lomanto, pela assinatura de ordens de serviço atinentes à realização de eventos do projeto Goal to Brasil, dando causa à utilização do Contrato 10/2008, sem que fosse demonstrada a sua vantajosidade;
	b) acolher parcialmente as razões de justificativa apresentadas pela Sra. Delma Santos de Andrade, pela assinatura de ordens de serviço atinentes à realização de evento do projeto Goal to Brasil, dando causa à utilização do Contrato 10/2008, sem que fosse demonstrada a sua vantajosidade;
	c) acolher as razões de justificativa apresentadas pelo Sr. Marco Antônio de Britto Lomanto e pela Sra. Delma Santos de Andrade, pela assinatura de ordens de serviço atinentes à realização de eventos do projeto Goal to Brasil, dando causa à execução de serviços de coordenadores em número superior ao permitido pelo Contrato 24/2011, o que gerou pagamentos sem respaldo contratual;
	d) julgar irregulares as contas do Sr. Marco Antônio de Britto Lomanto, com fundamento nos arts. 1º, inciso I, 16, inciso III, alínea 'b', da Lei 8.443/1992 c/c os arts. 19, parágrafo único, e 23, inciso III, da mesma Lei, e com os arts. 1º, inciso I, 209, inciso II, 210, § 2º, e 214, inciso III, do Regimento Interno do TCU, pela assinatura das Ordens de Serviço 10 e 11, de 25/1/2013, 37 e 38, de 5/2/2013, 53, de 4/3/2013, e 56, de 7/3/2013, atinentes à realização de eventos do projeto Goal to Brasil, dando causa à utilização do Contrato 10/2008, celebrado pela Embratur com a empresa Evidência Display, Publicidade, Exposição e Eventos Ltda., sem que fosse demonstrada a sua vantajosidade, o que contrariou o princípio da economicidade, e com o agravante de ter sido alertado, por meio do Parecer 56, de 20/8/2012, da Auditoria Interna da Embratur, acerca do caráter antieconômico do Contrato 10/2008 para a realização dos eventos do projeto, haja vista que: i) pela forma de remuneração do Contrato 10/2008, a Embratur deveria pagar um valor fixo por metro quadrado, ainda que não fossem solicitados determinados itens de serviço para a realização dos eventos; ii) o Contrato 24/2011, então vigente e que servia a prestação de serviço semelhante, se demonstrava apto e mais vantajoso economicamente que o Contrato 10/2008, pois os pagamentos se dariam conforme a exata disponibilização dos itens de serviço necessários para a realização dos eventos do projeto; e, iii) a utilização do Contrato 10/2008 gerou para a Embratur o pagamento de despesas antieconômicas, quantificada, para o projeto todo, no valor de R$ 185.602,19;
	e) julgar regulares as contas dos responsáveis mencionados a seguir, com fundamento nos arts. 1º, inciso I, 16, inciso I, 17 e 23, inciso I, da Lei 8.443/1992, c/c os arts, 1º, inciso I, 207 e 214, inciso I, do Regimento Interno do TCU, dando-lhes quitação plena: Flávio Dino de Castro e Costa, Paulo Guilherme Lopes de Araújo, Lourenço Milton Rabelo dos Santos, Marcelo Pedroso, Leila Maria Quinhões de Carvalho Holsbach, Fátima Paula Pinto Romero, Alexandre Nakagawa, Kátia Cristina Alves Bitencourt, Walter Luiz de Carvalho Ferreira, Austerlitz Bringel Erse, Tufi Michreff Neto, Bruno Giovanni dos Reis, Cibele Hoisel Amâncio Costa, Delma Santos de Andrade, Patrícia Fernandes, Victor Hugo Toniolo Silva e Walter Nunes de Vasconcelos Júnior;
	f) aplicar ao Sr. Marco Antônio de Britto Lomanto, a multa prevista no art. 58, inciso I, da Lei 8.443/1992, c/c o art. 268, inciso I, do Regimento Interno do TCU, fixando-lhe o prazo de 15 (quinze) dias, a contar da notificação, para comprovar perante o Tribunal (art. 214, inciso III, alínea 'a', do Regimento Interno) o recolhimento da dívida aos cofres do Tesouro Nacional, atualizada monetariamente desde a data do presente acórdão até a do efetivo recolhimento, se for paga após o vencimento, na forma da legislação em vigor;
	g) informar do acórdão que vier a ser proferido à Embratur e aos responsáveis arrolados nestas contas (subitens 'd' e 'e' desta proposta) , destacando que seu conteúdo, bem como o relatório e voto que o fundamentaram, podem ser consultados no endereço www.tcu.gov.br/acordaos, e obtidos no dia seguinte ao de sua oficialização."
2.	O Ministério Público junto ao TCU (MPTCU) anuiu à proposta apresentada pela unidade técnica (peça 190) , sem prejuízo de tecer as seguintes considerações:
" (...) Com relação ao encaminhamento no sentido da reprovação das contas do Sr. Marco Antônio de Britto Lomanto, com a aplicação da multa do art. 58, I, da Lei 8.443/1992, cheguei a duvidar, de início, que a irregularidade a ele imputada merecia julgamento tão severo.
Parecia-me que a escolha pelo contrato menos adequado para a execução do serviço pretendido, entre duas alternativas vigentes e válidas, poderia configurar erro escusável, haja vista a decisão haver se dado no âmbito da realização de evento (Copa do Mundo) de dimensões e importância muito incomuns. Não seria desarrazoado admitir que os gestores fossem aprimorando suas decisões e a eficiência dos seus atos de maneira concomitante ao desenvolvimento do projeto.
Ocorre, porém, que as informações reunidas nos autos dão conta de que o gestor desprezou os alertas emitidos pela auditoria interna da Embratur, optando livre e injustificadamente pela incidência no erro.
	Ante o exposto, endosso sem ressalva a proposta da unidade técnica à peça 188, pp. 25 a 27."
	É o Relatório.

Maria do Perpétuo Socorro Lobato de Farias, representando o Instituto Brasileiro de Turismo.

Subprocurador-Geral Lucas Rocha Furtado.

PRESTAÇÃO DE CONTAS. EMBRATUR E FISET. EXERCÍCIO DE 2013. IRREGULARIDADES. DILIGÊNCIAS. AUDIÊNCIAS. CONTAS IRREGULARES DE UM GESTOR. MULTA. CONTAS REGULARES DOS DEMAIS. QUITAÇÃO PLENA.

PRESTAÇÃO DE CONTAS (PC)

Unidade de Auditoria Especializada em Agricultura, Meio Ambiente e Desenvolvimento Econômico (AudAgroAmbiental).

Trata-se de contas anuais do Instituto Brasileiro de Turismo (Embratur) e do Fundo de Investimentos Setoriais - Turismo (Fiset-Turismo) para o exercício de 2013, organizado de forma agregada, conforme classificação constante do art. 5º da Instrução Normativa-TCU 63/2010 e do Anexo I à Decisão Normativa-TCU 127/2013.
2.	Após a análise dos aspectos mais relevantes sobre a gestão da entidade e do FisetTurismo, do relatório anual de contas elaborado pela Controladoria-Geral da União (CGU) e de informações colhidas em diligências, a então SecexDesenvolvimento apontou a ocorrência das seguintes irregularidades: (i) utilização do Contrato 10/2008 para a execução do Projeto Goal to Brasil, sem que fosse demonstrada a sua vantajosidade, contrariando o princípio da economicidade; e (ii) realização de despesas sem respaldo contratual, no âmbito do Contrato 24/2011, no valor de R$ 135.746,18.
3.	Por esse ângulo, a unidade técnica realizou a audiência dos seguintes gestores da Embratur: (i) Marco Antônio de Britto Lomanto, então Diretor de Produtos e Destinos; e (ii) Delma Santos de Andrade, então Diretora Substituta de Produtos e Destinos da entidade.
4.	Após a análise final do feito, a então SecexDesenvolvimento propôs: (i) acolher parcialmente as razões de justificativa de Delma Santos de Andrade; (ii) rejeitar as razões de justificativa de Marco Antônio de Britto Lomanto para julgar irregulares as suas contas e aplicar-lhe a multa do art. 58, inciso I, da Lei 8.443/1992; e (iii) julgar regulares as contas dos demais gestores, dando-lhes quitação plena.
5.	Ao anuir à proposta de encaminhamento da unidade técnica, o MPTCU destacou que: "parecia-me que a escolha pelo contrato menos adequado para a execução do serviço pretendido, entre duas alternativas vigentes e válidas, poderia configurar erro escusável", porém, "as informações reunidas nos autos dão conta de que o gestor desprezou os alertas emitidos pela auditoria interna da Embratur, optando livre e injustificadamente pela incidência no erro".
6.	No mérito, manifesto concordância com as análises e propostas de encaminhamento apresentadas pela então SecexDesenvolvimento, homologadas pelo Ministério Público junto ao TCU, cujos fundamentos incorporo a estas razões de decidir, sem prejuízo das considerações a seguir.
7.	Inicialmente, esclareço que o Contrato 10/2008 foi firmado com a empresa Evidência Display, Publicidade, Exposição e Eventos Ltda., com a vigência de 25/3/2008 a 25/3/2013, para a prestação de serviços de montagem de estandes, participação e atendimento em feiras e eventos promocionais de turismo e negócios a serem realizados no exterior.
8.	Já o Contrato 24/2011 foi firmado com a empresa Gauche Promoções e Eventos Ltda., com a vigência de 26/12/2011 e 26/12/2016, para a prestação, sob demanda, de serviços de planejamento operacional, organização e viabilização de infraestrutura, fornecimento de apoio logístico, acompanhamento e gestão da execução de eventos promocionais no exterior, realizados pela Embratur e/ou em parcerias com outras instituições ou empresas privadas, além de viabilizar contratualmente a participação da Embratur em eventos de terceiros, organizados por parceiros e promotores de eventos.
9.	Ambos os contratos foram usados pela Embratur para a realização do Projeto Goal to Brasil, que compreendeu a realização de catorze eventos em diferentes países, entre 5/7/2012 e 9/5/2013, com a finalidade de promover os destinos turísticos das doze cidades-sede da Copa do Mundo FIFA 2014. Além desses ajustes, a entidade se utilizou de outros contratos vigentes com objetos atinentes a serviços de relações públicas e de assessoria de imprensa. Desse modo, 90,62% das despesas do aludido projeto foram realizadas a partir de contratos já existentes.
10.	Quando a vigência do Contrato 10/2008 expirou, em 25/3/2013, os serviços de organização, montagem de estruturas, entre outros, para os quatro eventos restantes se deram, exclusivamente, por meio do Contrato 24/2011. O quadro a seguir, constante do Relatório precedente, apresenta as despesas realizadas para o Projeto Goal to Brasil, por contrato e evento (em R$) :
	País do evento
	Data
	Contrato 10/2008
	Contrato 24/2011
	Total

	Chile
	5/7/2012
	445.119,00
	352.950,40
	798.069,40

	Colômbia
	9/8/2012
	309.648,00
	281.672,58
	591.320,58

	Argentina
	11/9/2012
	387.060,00
	448.808,68
	835.868,68

	França
	17/9/2012
	486.697,50
	581.413,00
	1.068.110,50

	Portugal
	16/10/2012
	367.727,00
	388.723,83
	756.450,83

	Canadá
	1/11/2012
	329.001,00
	403.315,00
	732.316,00

	Espanha
	20/1/2013
	367.727,00
	375.707,30
	743.434,30

	Itália
	5/2/2013
	367.727,00
	386.795,60
	754.522,60

	Alemanha
	5/3/2013
	367.727,00
	444.259,65
	811.986,65

	Reino Unido
	12/3/2013
	367.727,00
	418.456,60
	786.183,60

	Uruguai
	18/4/2013
	0,00
	394.712,00
	394.712,00

	Peru
	29/4/2013
	0,00
	373.495,77
	373.495,77

	México
	6/5/2013
	0,00
	423.320,77
	423.320,77

	EUA
	9/5/2013
	0,00
	1.092.112,77
	1.092.112,77

	TOTAL
		3.796.160,50
	6.365.743,95
	10.161.904,45

	Fonte: Relatório CGU 201308386 (peça 5, p. 128-129; e peça 53, p. 4-21) .
11.	Conforme destacado pela unidade técnica, o uso simultâneo dos Contratos 10/2008 e 24/2011 para a execução dos dez primeiros eventos constituiu ato de gestão antieconômico, uma vez que a Embratur poderia ter usado apenas o Contrato 24/2011, desde o início do projeto, em condições mais vantajosas, considerando as diferentes formas de remuneração estipuladas nesses contratos.
12.	Aliás, a forma de remuneração do Contrato 10/2008, que permitia pagamento pela área total do evento e não pelos serviços efetivamente prestados, já havia sido questionada pelo Tribunal ao prolatar o Acórdão 12503/2016-TCU-Segunda Câmara, relator Ministro-Substituto André Luís de Carvalho, quando foi expedida a seguinte determinação à entidade:
" (...) 9.6.8. avalie a opção mais efetiva para a contratação, se por item ou por lotes, em licitações que envolvam a prestação de serviços no exterior, considerando cada área geográfica a ser atendida, além de apresentar a respectiva justificativa nos autos, tomando o cuidado de somente firmar contrato similar ao Contrato nº 10/2008, mediante a metodologia de formação de preços por m² de estande construído, com todos os serviço inclusos, por meio da demonstração detalhada, nos respectivos autos, da maior economicidade da opção em relação aos outros métodos de formação de preços disponíveis."
13.	O Contrato 24/2011, por sua vez, estipulava a forma de pagamento de acordo com a demanda dos itens de serviço necessários para cada evento, além de já cobrir, de forma expressa, dois dos três tipos de atividades previstas no Projeto Goal to Brasil: workshop e "vivência brasileira". Assim, conforme levantamento feito pela CGU e referendado pela unidade técnica do TCU, o uso não exclusivo do Contrato 24/2011 nos eventos do projeto importou em gasto adicional de R$ 185.602,19.
14.	Nessa linha, a então SecexDesenvolvimento destacou que a auditoria interna da Embratur havia alertado sobre o uso antieconômico do Contrato 10/2008, em parecer de 20/8/2012 (peça 47) . Esse alerta foi mantido em outros pareceres emitidos pela auditoria interna (peças 54 a 57 e 100 a 104) . Apesar dos sucessivos alertas, o gestor continuou executando despesas do projeto a partir desse contrato, só interrompendo a prática no final da vigência do ajuste, em 25/3/2013.
15.	O Sr. Marco Antônio de Britto Lomanto apresentou razões de justificativa, alegando, em síntese, que: (a)  o projeto seria de alta complexidade e com prazos exíguos, que não teria sido concebido pela Embratur, apenas por ela executado; (b) seria impossível usar apenas o Contrato 24/2011 por ter objeto distinto e não comportar todos os itens necessários nem orçamento disponível, ainda que o ajuste fosse aditivado e fossem excluídos outros eventos da programação da entidade, além de que uma única empresa não deteria capacidade para realizar todos os eventos; (c) a montagem de estandes não seria precificada no Contrato 24/2011, sendo definida por cotação de mercado, o que levaria à contratação de uma empresa diferente para esse fim em cada evento, com risco de imagem e dificuldade de padronização; (d) o Contrato 10/2008 seria vantajoso por permitir, no valor do metro quadrado, uma cesta de itens em qualquer país, independente de variação cambial e sem custo adicional; e (e) não teria havido malversação de recursos, não poderia ser penalizado por eventos imprevistos ou imprevisíveis à época da decisão, tomada no âmbito da discricionariedade da administração, e os alertas da auditoria interna teriam sido feitos em relatórios preliminares e de observância não obrigatória.
16.	A Sra. Delma Santos de Andrade apresentou justificativas similares às apresentadas pelo Sr. Marco Antônio de Britto Lomanto, acrescentando, em síntese, os seguintes argumentos: (a) teria sido nomeada no final de 2012, quando o Projeto Goal to Brasil já estava em execução, de modo que não poderia alterar os seus desdobramentos; (b) teria assinado as ordens de serviço de apenas um dos catorze eventos do projeto, de modo que a sua responsabilização feriria o princípio da razoabilidade; (c) não poderia, como substituta, se negar a assinar ordem de serviço de um projeto em andamento, sob o risco de causar dano ao erário, além de ofensa à boa-fé objetiva; e (d) não poderia, como substituta, cancelar a edição de um evento para o qual o titular do cargo já havia se deslocado em missão oficial, em observância ao princípio da continuidade administrativa.
17.	Endosso as conclusões dos pareceres técnico e ministerial no sentido de que os responsáveis não apresentaram elementos capazes de justificar o uso antieconômico do Contrato 10/2008 no âmbito do Projeto Goal to Brasil. Destaco os seguintes pontos que refutam as alegações apresentadas:
	a)	não foram apresentados documentos que indicassem que o Projeto Goal to Brasil não tenha sido concebido pela Embratur, ao contrário, há elementos nos autos que indicam tanto a concepção do projeto quanto a previsão de eventos no planejamento da entidade (peça 44) ;
	b)	a viabilidade da realização do projeto somente com a empresa Gauche (Contrato 24/2011) restou comprovada nos autos, pois tal empresa foi a responsável por todos os serviços dos eventos que ocorreram a partir do final da vigência do Contrato 10/2008, incluindo o mais complexo, realizado nos Estados Unidos da América (EUA) , sendo que a auditoria interna da entidade já havia apontado compatibilidade entre os aludidos contratos, bem assim que não teria identificado riscos de perda de qualidade nos eventos realizados exclusivamente pela Gauche (peça 5, p. 166; peças 58, 59, 61 e 62) ;
	c)	a cotação de preços para montagem de estruturas e estandes não impedia o uso do Contrato 24/2011, como de fato não impediu a realização dos eventos no Uruguai, México, Peru e EUA, exclusivamente por esse contrato, não tendo sido apresentada a fundamentação para a emissão das ordens de serviço do Contrato 10/2008, com a necessária demonstração da vantagem do uso desse contrato em relação ao Contrato 24/2011;
	d)	dados da execução orçamentária indicados pela auditoria interna da entidade (peça 47, p. 5) demonstram que, em 17/8/2012, após os dois primeiros eventos do projeto, havia saldo no Contato 24/2011 para a execução exclusiva dos eventos do projeto, mesmo porque o valor anual previsto para esse contrato era de mais de R$ 7 milhões, sem o aditamento de até 25%;
	e)	cabia ao gestor, por ocasião da emissão da ordem de serviço, avaliar a estimativa de custos de cada evento, em especial, se o uso simultâneo dos contratos seria mais vantajoso, ou não, em relação ao uso exclusivo do Contrato 24/2011, já que o preço do metro quadrado montado no Contrato 10/2008 incluía custos que poderiam não ser necessários em determinado evento, ao passo que o Contrato 24/2011 dispunha de uma cesta de itens que poderiam ser fornecidos em qualquer local sem que os preços fossem influenciados pela variação cambial ou peculiaridades de cada país; e
	f)	o dano verificado decorreu da antieconomicidade da escolha feita pelo gestor, sem a necessária avaliação das alternativas disponíveis e sem considerar os alertas da auditoria interna, cujos pareceres, embora não fossem vinculantes, indicavam que a opção adotada não era a mais econômica, portanto, não se trata de eventos imprevistos ou imprevisíveis, mas da execução de despesas para compromissos conhecidos e dimensionados, sem a necessária fundamentação do ato e sem considerar alertas e alternativas apontadas pelo órgão de controle interno, que tem como uma de suas funções relevantes justamente subsidiar decisões do gestor sobre a regular aplicação dos recursos públicos.
18.	Assim, devem ser rejeitadas as razões de justificativa do Sr. Marco Antônio de Britto Lomanto sobre o uso do Contrato 10/2008 para a execução do Projeto Goal to Brasil, sem que fosse demonstrada a sua vantajosidade, contrariando o princípio da economicidade.
19.	Já em relação à Sra. Delma Santos de Andrade, em que pese a possibilidade de responsabilização do gestor substituto que detinha as mesmas prerrogativas do titular, vejo que restou esclarecido nos autos que o ato por ela praticado (ordens de serviço para o evento no Reino Unido) decorreu de prévias autorizações emitidas pelo titular do cargo, Sr. Marco Antônio de Britto Lomanto, a saber: (i) parecer de 5/9/2012 sugerindo a contratação da empresa Evidência, detentora do Contrato 10/2008, para os serviços de montagem, ao custo estimado de R$ 199.978,60, sem qualquer análise sobre as alternativas, em especial, o uso do Contrato 24/2011 (peça 98, p. 86-88) ; (ii) despacho de 5/9/2012 determinando a contratação dos serviços (peça 98, p. 90) ; e (iii) Solicitação de Serviço 489, de 6/9/2012, e Solicitação de Serviço 45, de 7/3/2013, direcionadas à executora do Contrato 10/2008, incluindo as solicitações de reforço de empenho (peça 98, p. 92-94, 98, 130-132 e 136) . 
20.	Nesse diapasão, concordo com os pareceres convergentes da unidade técnica e do MPTCU no sentido de acolher parcialmente as razões de justificativa da Sra. Delma Santos de Andrade em relação a esse ponto da audiência.
21.	Quanto à realização de despesas sem respaldo contratual, no âmbito do Contrato 24/2011, no valor de R$ 135.746,18, também acompanho as conclusões da unidade técnica, que elucidou a situação a partir das justificativas apresentadas pelos responsáveis, no sentido de que a interpretação sistêmica do Edital da Concorrência 1/2011, que antecedeu o Contrato 24/2011, permitia a requisição de mais de um coordenador por evento, de tal modo que, em cada edição do Projeto Goal to Brasil, que era composta por vários eventos simultâneos, o gestor poderia solicitar mais de um coordenador, além de um coordenador-geral para acompanhamento in loco das atividades previstas.
22.	De fato, havia previsão contratual para a solicitação de mais de um coordenador, quando realizado mais de um tipo de evento, o que afasta a conclusão de que teria ocorrido o pagamento de despesas sem cobertura contratual, de modo que devem ser acolhidas as justificativas apresentadas pelos responsáveis em relação a esse ponto da audiência.
23.	Portanto, acompanho o parecer da unidade técnica e do Parquet de Contas no sentido de julgar irregulares as contas do Sr. Marco Antônio de Britto Lomanto para lhe aplicar a multa do art. 58, incisos I e II, da Lei 8.443/1992, além de julgar regulares as contas dos demais gestores arrolados nos autos, dando-lhes quitação plena.
	Ante o exposto, VOTO por que seja adotada a deliberação cuja minuta ora submeto a este Colegiado.
TCU, Sala das Sessões, em 28 de março de 2023.
Ministro JOÃO AUGUSTO RIBEIRO NARDES
Relator